---
title: "RegEco - PADAGIMO - Sulteng"
author: "RG-3"
format: 
  html:
    toc: true
    toc_float: true
    toc-depth: 3
    toc-location: left
editor: visual
---

## Regional Economy Simulation

Untuk mengestimasi dampak ekonomi dari skenario perubahan tutupan lahan spasial terhadap PDRB regional, penelitian ini menerapkan pendekatan Land-Extended Input-Output (LEIO) yang dikombinasikan dengan Mixed Endogenous-Exogenous Input-Output Model (Miller & Blair, 2009). Kerangka kerja hubungan antara koefisien penggunaan lahan fisik dan transaksi moneter mengacu pada metode Land Requirement Coefficient yang dikembangkan oleh Hubacek & Sun (2001) dan Hubacek & Vazquez (2002).

Mengingat output sektor berbasis lahan dibatasi secara fisik oleh kapasitas tutupan lahannya, perubahan output sektor tersebut (ditransformasikan dari perkalian perubahan luas lahan dengan produktivitas lahan . Untuk menghindari estimasi ganda (overestimation) pada matriks Kebalikan Leontief, status output sektor lahan dijajarkan secara eksogen mengikuti formulasi Mixed I-O (Papadas & Dahl, 1999; Miller & Blair, 2009), sedangkan estimasi PDRB sektor non-lahan dihitung secara terintegrasi.

## Data Input and Reading

Terdapat 10 file data input berformat xlsx yang digunakan, yaitu:

```{r tabel-rapi, echo=FALSE, message=FALSE, warning=FALSE}
library(knitr)
if (!requireNamespace("kableExtra", quietly = TRUE)) {
  install.packages("kableExtra", repos = "https://cloud.r-project.org/")
}
library(kableExtra)

# Membuat data frame
df <- data.frame(
  No = 1:10,
  `Keterangan Data Input` = c(
    "Tabel Input-Output PADAGIMO tahun 2024",
    "Data deskripsi sektor yang berisi:<br>• Nama pendek sektor<br>• Nama singkat sektor<br>• Kategori KSM<br>• Label constrained sector<br>• Label unconstrained sector<br>• Rataan pertumbuhan PDRB ADHK (yoy) setiap sector unconstrained<br>• Jumlah tenaga kerja setiap sektor di tahun 2024",
    "Data Land Distribution Coefficient BAU", 
    "Data luasan lahan (dalam hektare) berdasarkan tipe land cover historis dan proyeksi menggunakan asumsi skenario BAU",
    "Data luasan lahan (dalam hektare) berdasarkan tipe land cover historis dan proyeksi menggunakan asumsi skenario IMLaS",
    "Skenario tipe 1 menggunakan asumsi perubahan lahan yang disimbolkan menjadi LDC", 
    "Skenario tipe 2 menggunakan beberapa asums:
    <br>•perubahan produktivitas
    <br>•perubahan harga 
    <br>•manfaat tambahan 
    <br>•resiko (?)",
    "Skenario tipe 3 menggunakan asumsi perubahan komposisi input-output sektor (hilirisasi dan perubahan investasi)",
    "Data jumlah populasi PADAGIMO tahun 2024 dan proyeksi tahun 2025 hingga 2045",
    "Data jumlah populasi wilayah pesisir PADAGIMO tahun 2024 dan proyeksi tahun 2025 hingga 2045"
  ),
  `Nama Variabel R` = c("<code>IO PADAGIMO</code>", 
                       "<code>DeskripsiSektor</code>", 
                       "<code>LDM</code>", 
                       "<code>BAU_Lahan</code>", 
                       "<code>LAS_Lahan</code>", 
                       "<code>SType1</code>", 
                       "<code>SType2</code>", 
                       "<code>SType3</code>", 
                       "<code>populasiPenduduk</code>", 
                       "<code>populasiPendudukPesisir</code>"),
  `Nama File XLSX` = c("io", 
                        "DeskripsiSektor", 
                        "LDM", 
                        "BAU_Lahan", 
                        "LAS_Lahan", 
                        "SType1", 
                        "SType2", 
                        "SType3", 
                        "populasiPenduduk", 
                        "populasiPesisir"),
  check.names = FALSE
)

kable(df, format = "html", escape = FALSE, align = c("c", "l", "l", "l")) %>%
  kable_styling(bootstrap_options = c("striped", "hover", "condensed"), full_width = FALSE) %>%
  column_spec(1, width = "2%") %>%    # Sangat sempit
  column_spec(2, width = "58%") %>%
  column_spec(3, width = "20%") %>%
  column_spec(4, width = "20%")
```

```{r, echo = FALSE, warning=FALSE, message = FALSE}
library(dplyr)
library(tidyr)
library(ggplot2)
library(readxl)
library(DT)
library(patchwork)
library(writexl)
library(plotly)
library(stringr)
library(scales) # Untuk format koma angka
if (!requireNamespace("ggrepel", quietly = TRUE)) {
  install.packages("ggrepel", repos = "https://cloud.r-project.org/")
}
library(ggrepel)


# Data Ekonomi Provinsi
# Baca Matriks Transaksi Inter-Industri Provinsi (Z_prov) 
io <- read.csv("io.csv", 
               header=T,
               sep=",",
               stringsAsFactors = F,
              na.strings = c("-", "", " "))

# 1. Baca data deskrpsi sektor
DeskripsiSektor <- read_excel("DeskripsiSektor.xlsx", 
                                sheet = "DeskripsiSektor", 
                                col_names = TRUE)

# LDC menghubungkan 66 sektor dengan jenis tutupan lahan (land cover)
LDM <- read_excel("LDC.xlsx",
                     sheet = "1", col_names = TRUE)

# Baca Data Luas Lahan per 5 Tahun (BAU_Lahan.xlsx)
BAULahan <- read_excel("BAU_Lahan.xlsx",
                        sheet = "BAU_Lahan", col_names = TRUE)


LASLahan <- read_excel("LAS_Lahan.xlsx",
                               sheet = "LAS_Lahan",
                               col_names = TRUE)

SType1 <- read_excel("SType1.xlsx",
                               sheet = "SType1",
                               col_names = TRUE)
SType2 <- read_excel("SType2.xlsx",
                               sheet = "SType2",
                               col_names = TRUE)
SType3 <- read_excel("SType3.xlsx",
                               sheet = "SType3",
                               col_names = TRUE)

populasiPenduduk <- read_excel("populasiPenduduk.xlsx", col_names = TRUE)

populasiPendudukPesisir <- read_excel("populasiPesisir.xlsx", col_names = TRUE)

 
# Penyesuaian nama Input kolom yang dibutuhkan
jml_sektor <- 61
kolom_Sektor <- paste0("X", 1:jml_sektor) # Membuat daftar nama kolom x1, x2, ..., x66 secara otomatis
namaSektor <- as.vector(io[1:jml_sektor,"Nama.Sektor"])
kolom_FD <- paste0("X309")
kolom_TOutput <- "X310"

baris_impor <- 64  # Baris Impor / Input Luar Daerah
baris_upah  <- 65  # Baris Kompensasi Tenaga Kerja / Gaji & Upah
baris_surplus <- 66 # baris surplus usaha bruto
baris_totInputPrimer <- 68
baris_totInput <- 69
propLuasPesisir <- 0.0595


tahunDasar <- "2024"
nThSimulasi <- 21
tahunSimulasi <- 2025:2045
idFDThDasar <- "FD2024"
rangeTahun <- 2024:2045
kolomSType3 <- 3:ncol(SType3)

thDasar <- 2024
thAkhir <- 2045


# marker sektor Constrained dan Unconstrained
Unconstrained <- as.matrix(DeskripsiSektor$Unconstrained)
Constrained <- as.matrix(DeskripsiSektor$Constrained)

```



```{r, echo = FALSE, warning=FALSE}
# pembacaan matrix A
matrixA <- io %>%
  slice(1:jml_sektor) %>%       # Mengambil baris 1 hingga 66
  select(all_of(kolom_Sektor))   # Mengambil rentang kolom dari x1 sampai x66

Z_prov <- data.matrix(matrixA)

# Total Output Sektor di Provinsi (X_prov)
X_prov <- as.numeric(io[baris_totInput,kolom_Sektor])
X_prov[is.nan(X_prov)] <- 0 #jika Nan diganti 0 

# Matriks Koefisien Teknis Provinsi (A_prov = Z_prov / X_prov)
A_prov <- sweep(Z_prov, 2, X_prov, FUN = "/")
A_prov[is.nan(A_prov)] <- 0 #jika Nan diganti 0 

# Menciptakan matriks identitas (I) berukuran n x n
nA_prov <- nrow(A_prov)
matrixI <- diag(nA_prov)

# Menghitung (I - A) dan mencari Invers Leontief: (I - A)^(-1)
I_minus_A <- matrixI - A_prov
Leontief_Inverse <- solve(I_minus_A)

#kolom final demand
fd <- io[1:jml_sektor,kolom_FD]


#Perkalian Matriks: (I - A)^-1 %*% FD
# Menggunakan operator %*% untuk perkalian aljabar linier (bukan * biasa)
matrix_X <- Leontief_Inverse %*% fd

#validasi total_output_baru (matrix X) = total_output io
total_output_io <- io[1:jml_sektor,kolom_TOutput]
validasi_output <- matrix_X/total_output_io*100

# proposi fd terhadap output
fdProp <- fd/total_output_io
fdProp[is.nan(fdProp) | is.infinite(fdProp)] <- 0

#validasi Proporsi NTB/total input * (I - A)^-1 %*% FD = total input primer di IO
totInputPrimer <- as.numeric(io[baris_totInputPrimer,kolom_Sektor])
totInput <- as.numeric(io[baris_totInput,kolom_Sektor])
ntbProp <- totInputPrimer/totInput
ntbProp[is.nan(ntbProp) | is.infinite(ntbProp)] <- 0
matrix_X <- as.numeric(matrix_X)
kali_NTB <- as.numeric(matrix_X * ntbProp)
validasi_NtbProp <- kali_NTB/totInputPrimer*100

#validasi Proporsi NTB/total input * (I - A)^-1 %*% FD = pdrb di IO (NTB + pajak atas produk)
totInputPrimer <- as.numeric(io[baris_totInputPrimer,kolom_Sektor])
pdrb_IO <- totInputPrimer 

#validasi (I - A)^-1 %*% FD %*% Proporsi NTB/total input *= pdrb di IO (NTB + pajak atas produk)
validasi_PDRB_IO <- (kali_NTB/pdrb_IO*100)
validasi_PDRB_IO[is.nan(validasi_PDRB_IO) | is.infinite(validasi_PDRB_IO)] <- 0

# menghitung land requirement coeff (LRC) dan land productivity coeff (LPC)
Lahan2025 <- BAULahan[tahunDasar]
# Mengubah kolom tibble menjadi vektor
Lahan2025 <- unlist(Lahan2025)
Lahan2025_diag <- diag(Lahan2025)
LDM_matrix <- as.matrix(LDM[,])
storage.mode(LDM_matrix) <- "double"
LR_matrix   <- LDM_matrix %*% Lahan2025_diag
LR <- rowSums(LR_matrix, na.rm = TRUE)
LRC <- LR/fd
LPC <- 1/LRC

```

## Linkages analysis

Analisis keterkaitan sektor digunakan untuk mengetahui seberapa kuat interaksi antarsektor dalam suatu wilayah melalui hubungan input yang dibutuhkan dan output yang dihasilkan. Keterkaitan antarsektor dapat dilihat dari dua arah, yaitu keterkaitan ke belakang (backward linkage) dan keterkaitan ke depan (forward linkage). Semakin tinggi nilai backward linkage, semakin besar ketergantungan suatu sektor terhadap input yang berasal dari sektor-sektor lainnya. Sementara itu, semakin tinggi nilai forward linkage, semakin besar peran output suatu sektor sebagai input bagi sektor-sektor lainnya.

Klasifikasi sektor dalam diagram dilakukan berdasarkan Indeks Daya Penyebaran (backward linkage) dan Indeks Derajat Kepekaan (forward linkage), dengan nilai 1,00 sebagai threshold yang merepresentasikan rata-rata keterkaitan antarsektor. Dengan demikian, sektor dengan nilai indeks lebih dari 1 menunjukkan keterkaitan yang berada di atas rata-rata, sedangkan nilai kurang dari 1 menunjukkan keterkaitan yang berada di bawah rata-rata.


```{r, linkage, echo = FALSE, warning=FALSE}
# ==============================================================================
# MENGHITUNG Backward dan Forward Linkage
# ==============================================================================
# Direct Backward Linkage (DBL)  (Penjumlahan Kolom Matriks A)
dbl <- colSums(A_prov)
# Total Backward Linkage (TBL)  = Sum per Kolom pada Invers Leontief
tbl <- colSums(Leontief_Inverse)
# Indeks Total Backward Linkage (ITBL) / Indeks Daya Penyebaran Total (IDP)
itbl <- tbl / mean(tbl)

# Direct Forward Linkage (DFL)  (Penjumlahan Baris Matriks A)
dfl <- rowSums(A_prov)
# Total Forward Linkage (TFL)  = Sum per Baris pada Invers Leontief
tfl <- rowSums(Leontief_Inverse)
# Indeks Total Forward Linkage (ITFL) / Indeks Derajat Kepekaan Total (IDK)
itfl <- tfl / mean(tfl)


tabel_linkage <- data.frame(
  id_Sektor = kolom_Sektor,
  nama_Sektor  = namaSektor,
  TBL = round(tbl, 4),
  TFL = round(tfl, 4),
  ITBL = round(itbl, 4),
  ITFL = round(itfl, 4)
)

# ------------------------------------------------------------------------------
# PENGELOMPOKAN KE DALAM 4 KUADRAN SEKTOR EKONOMI
# ------------------------------------------------------------------------------
# masih menerapkan nilai 1, belum tau landasan pemilihan benchmarknya

tabel_kuadran <- tabel_linkage %>%
  mutate(
    Kuadran = case_when(
      ITBL > 1 & ITFL > 1  ~ "K1 (BL Tinggi, FL Tinggi)",
      ITBL > 1 & ITFL <= 1 ~ "K2 (BL Tinggi, FL Rendah)",
      ITBL <= 1 & ITFL > 1 ~ "K3 (BL Rendah, FL Tinggi)",
      TRUE               ~ "K4 (BL Rendah, FL Rendah)"
    ),
    Kategori = case_when(
      ITBL > 1 & ITFL > 1  ~ "Sektor Kunci (Key Sector)",
      ITBL > 1 & ITFL <= 1 ~ "Sektor Pendorong Hulu (Backward-Oriented)",
      ITBL <= 1 & ITFL > 1 ~ "Sektor Pendukung Hilir (Forward-Oriented)",
      TRUE               ~ "Sektor Lemah / Terisolasi (Weak Sector)"
    )
  )

# Gabung informasi tabel kuadran dengan tabel input deskrpisi sektor
tabel_kuadran <- tabel_kuadran %>%
  left_join(DeskripsiSektor, by = c("nama_Sektor" = "NamaSektor")) # Sesuaikan nama kolom kunci

# 4. VISUALISASI DIAGRAM KUADRAN (MENGGUNAKAN LABELS = NamaPendek)
p_linkagePendek <- ggplot(tabel_kuadran, aes(x = ITBL, y = ITFL, label = NamaPendek)) +
  geom_point(aes(color = Kuadran), size = 3) +
  geom_hline(yintercept = 1, linetype = "dashed", color = "red") +
  geom_vline(xintercept = 1, linetype = "dashed", color = "red") +
  
  # Opsi A: Menggunakan geom_text_repel agar label otomatis tidak bertabrakan
  geom_text_repel(size = 3, max.overlaps = 20, fontface = "bold") +
  
  # Opsi B: Menggunakan geom_text bawaan (uncomment jika tidak ingin pakai ggrepel)
  # geom_text(vjust = -0.7, size = 2.5, check_overlap = TRUE) +
  
  labs(
    title = "Diagram Kuadran Backward & Forward Linkage Sektor Ekonomi",
    subtitle = "Garis Merah Putus-putus Menunjukkan Batas Indeks = 1.00",
    x = "Indeks Total Backward Linkage (ITBL)",
    y = "Indeks Total Forward Linkage (ITFL)"
  ) +
  theme_minimal() +
  theme(
    plot.title = element_text(face = "bold", hjust = 0.5),
    plot.subtitle = element_text(hjust = 0.5),
    legend.position = "bottom"
  )

# Tampilkan Plot
p_linkagePendek

# ==============================================================================
# ANALISIS LINKAGE BERDASARKAN KATEGORI SEKTOR MAKRO (KSM)
# ==============================================================================
# 1. Agregasi Rata-Rata ITBL dan ITFL Berdasarkan Kolom KSM
tabel_kuadran_ksm <- tabel_kuadran %>%
  filter(!is.na(KSM) & KSM != "") %>%
  group_by(KSM) %>%
  summarise(
    Mean_ITBL = mean(ITBL, na.rm = TRUE),
    Mean_ITFL = mean(ITFL, na.rm = TRUE),
    Jumlah_Sektor_Mikro = n(),
    .groups = "drop"
  ) %>%
  mutate(
    # Format teks KSM agar wrap jika lebih dari 22 karakter
    KSM_label = str_wrap(KSM, width = 22),
    
    Kuadran = case_when(
      Mean_ITBL > 1 & Mean_ITFL > 1  ~ "K1 (BL Tinggi, FL Tinggi)",
      Mean_ITBL > 1 & Mean_ITFL <= 1 ~ "K2 (BL Tinggi, FL Rendah)",
      Mean_ITBL <= 1 & Mean_ITFL > 1 ~ "K3 (BL Rendah, FL Tinggi)",
      TRUE                           ~ "K4 (BL Rendah, FL Rendah)"
    ),
    Kategori = case_when(
      Mean_ITBL > 1 & Mean_ITFL > 1  ~ "Sektor Kunci (Key Sector)",
      Mean_ITBL > 1 & Mean_ITFL <= 1 ~ "Sektor Pendorong Hulu (Backward-Oriented)",
      Mean_ITBL <= 1 & Mean_ITFL > 1 ~ "Sektor Pendukung Hilir (Forward-Oriented)",
      TRUE                           ~ "Sektor Terisolasi / Lemah (Weak Sector)"
    ),
    Kuadran = factor(Kuadran, levels = c(
      "K1 (BL Tinggi, FL Tinggi)",
      "K2 (BL Tinggi, FL Rendah)",
      "K3 (BL Rendah, FL Tinggi)",
      "K4 (BL Rendah, FL Rendah)"
    ))
  )

# 2. Hitung Batas Range Sumbu Otomatis (Dengan Margin 15% untuk Pelebaran Canvas)
x_min <- min(tabel_kuadran_ksm$Mean_ITBL, na.rm = TRUE) * 0.85
x_max <- max(tabel_kuadran_ksm$Mean_ITBL, na.rm = TRUE) * 1.15
y_min <- min(tabel_kuadran_ksm$Mean_ITFL, na.rm = TRUE) * 0.85
y_max <- max(tabel_kuadran_ksm$Mean_ITFL, na.rm = TRUE) * 1.15

# 3. Visualisasi Diagram Kuadran Linkage Tingkat KSM (Anti-Overlap)
p_linkage_ksm <- ggplot(tabel_kuadran_ksm, aes(x = Mean_ITBL, y = Mean_ITFL)) +
  
  
  # Garis Threshold Indeks = 1.00
  geom_hline(yintercept = 1.0, linetype = "dashed", color = "red", linewidth = 0.8) +
  geom_vline(xintercept = 1.0, linetype = "dashed", color = "red", linewidth = 0.8) +
  
  # Point Bubble Chart
  geom_point(aes(color = Kuadran, size = Jumlah_Sektor_Mikro), alpha = 0.85) +
  
  # Repel Label Teks Anti-Bertimpa
  geom_text_repel(
    aes(label = KSM_label),
    size                   = 3.2,
    fontface               = "bold",
    max.overlaps           = Inf,
    box.padding            = 0.5,
    point.padding          = 0.4,
    segment.color          = "gray40",
    segment.linewidth      = 0.4,
    min.segment.length     = 0.1,
    force                  = 3,
    force_pull             = 1,
    lineheight             = 0.9
  ) +
  
  # Kustomisasi Skala Sumbu X & Y dan Warna
  scale_size_continuous(name = "Jumlah Sektor Mikro", range = c(4, 11)) +
  scale_color_manual(
    name = "Klasifikasi Kuadran",
    values = c(
      "K1 (BL Tinggi, FL Tinggi)" = "#C62828", # Merah
      "K2 (BL Tinggi, FL Rendah)" = "#2E7D32", # Hijau
      "K3 (BL Rendah, FL Tinggi)" = "#00838F", # Cyan Gelap
      "K4 (BL Rendah, FL Rendah)" = "#8E24AA"  # Ungu
    )
  ) +
  scale_x_continuous(breaks = seq(0.8, 1.4, by = 0.1), limits = c(x_min, x_max)) +
  scale_y_continuous(breaks = seq(0.8, 2.4, by = 0.2), limits = c(y_min, y_max)) +
  
  labs(
    title    = "Diagram Kuadran Linkage Sektor Ekonomi Berdasarkan KSM",
    subtitle = "Agregasi Tingkat Klasifikasi Sektor Makro (KSM) PADAGIMO 2024",
    x        = "Indeks Total Backward Linkage Rata-Rata (ITBL)",
    y        = "Indeks Total Forward Linkage Rata-Rata (ITFL)"
  ) +
  theme_minimal(base_size = 12) +
  theme(
    plot.title       = element_text(face = "bold", hjust = 0.5, size = 15, color = "gray20"),
    plot.subtitle    = element_text(hjust = 0.5, color = "gray40", size = 11),
    axis.title       = element_text(face = "bold", color = "gray30", size = 11),
    axis.text        = element_text(color = "gray20"),
    legend.position  = "bottom",
    legend.box       = "vertical",
    legend.title     = element_text(face = "bold", size = 10),
    legend.text      = element_text(size = 9),
    panel.grid.minor = element_blank()
  )

# Tampilkan Plot
print(p_linkage_ksm)

# 4. Tabel HTML R Markdown (KableExtra Style)
tabel_kuadran_ksm %>%
  select(KSM, Jumlah_Sektor_Mikro, Mean_ITBL, Mean_ITFL, Kuadran, Kategori) %>%
  mutate(
    Mean_ITBL = number(Mean_ITBL, accuracy = 0.0001),
    Mean_ITFL = number(Mean_ITFL, accuracy = 0.0001)
  ) %>%
  knitr::kable(
    row.names   = FALSE,
    caption     = "Tabel Indeks Linkage Agregat Sektor Makro (KSM) PADAGIMO 2024",
    col.names   = c("Sektor Makro (KSM)", "Jml Sektor", "Rerata ITBL", "Rerata ITFL", "Kuadran", "Klasifikasi Peran"),
    align       = c("l", "c", "r", "r", "l", "l")
  ) %>%
  kable_styling(
    bootstrap_options = c("striped", "hover", "condensed"),
    full_width        = TRUE,
    position          = "center"
  ) %>%
  row_spec(0, bold = TRUE, extra_css = "border-top: 2px solid #ccc; border-bottom: 2px solid #ccc;")

# 5. Tabel Interaktif HTML (DT Format)
df_tabel_kuadran_ksm <- datatable(
  tabel_kuadran_ksm %>%
    select(KSM, Jumlah_Sektor_Mikro, Mean_ITBL, Mean_ITFL, Kuadran, Kategori) %>%
    mutate(
      Mean_ITBL = round(Mean_ITBL, 4),
      Mean_ITFL = round(Mean_ITFL, 4)
    ),
  caption = "Tabel Interaktif Indeks Linkage Klasifikasi Sektor Makro (KSM) PADAGIMO 2024",
  colnames = c("Sektor Makro (KSM)", "Jumlah Sektor", "Rerata ITBL", "Rerata ITFL", "Kuadran", "Kategori Strategis"),
  options = list(pageLength = 10, autoWidth = TRUE)
)

df_tabel_kuadran_ksm


# Simpan Grafik High-Resolution
ggsave(
  filename = "linkagePendek.png", 
  plot     = p_linkagePendek, 
  width    = 12, 
  height   = 8.5, 
  dpi      = 300
)

ggsave(
  filename = "linkageKSM.png", 
  plot     = p_linkage_ksm, 
  width    = 12, 
  height   = 8.5, 
  dpi      = 300
)



```

## Multiplier Analysis

Analisis multiplier digunakan untuk mengetahui besarnya dampak ekonomi yang ditimbulkan oleh perubahan permintaan akhir pada suatu sektor terhadap perekonomian secara keseluruhan. Dampak ekonomi yang dianalisis meliputi output, tenaga kerja, pendapatan, dan kebutuhan impor.

Output multiplier menunjukkan besarnya perubahan total output seluruh sektor yang ditimbulkan oleh adanya perubahan permintaan akhir pada suatu sektor. Hasil analisis output multiplier di wilayah PADAGIMO tahun 2024 menunjukkan bahwa sektor penggilingan padi memiliki nilai output multiplier tertinggi, diikuti oleh sektor Kayu gergajian dan informasi & komunikasi. Sektor penggilingan padi memiliki nilai output multiplier sebesar 1.9705. Artinya, setiap peningkatan permintaan akhir sebesar Rp1 juta pada sektor tersebut akan mendorong peningkatan output perekonomian secara keseluruhan sebesar sekitar Rp 1,97 juta melalui keterkaitan antarsektor.

Dari 15 sektor dengan nilai output multiplier tertinggi, belum terdapat sektor berbasis lahan yang masuk dalam kelompok tersebut. Hal ini menunjukkan bahwa, berdasarkan struktur keterkaitan input-output PADAGIMO tahun 2024, sektor berbasis lahan belum menjadi sektor yang memiliki efek pengganda output paling besar dibandingkan sektor-sektor lainnya.

```{r, output-multiplier, multiplier, echo = FALSE, warning=FALSE}
# ==============================================================================
# MENGHITUNG MULTIPLIERS (OUTPUT, INCOME, LABOUR, IMPORT)
# TINGKAT SEKTORAL DAN RATA-RATA KSM (SEKTOR MAKRO)
# ==============================================================================

# ------------------------------------------------------------------------------
# PERSIAPAN DATA KOEFISIEN INPUT PRIMER
# ------------------------------------------------------------------------------
# Catatan: Sesuaikan indeks baris pada file IO Anda jika berbeda.
baris_upah  <- baris_upah  # Baris Kompensasi Tenaga Kerja / Gaji & Upah
baris_impor <- baris_impor  # Baris Impor / Input Luar Daerah


# A. Koefisien Pendapatan Langsung (h)
upah_gaji <- as.numeric(io[baris_upah, kolom_Sektor])
upah_gaji[is.na(upah_gaji)] <- 0
h <- upah_gaji / X_prov
h[is.nan(h) | is.infinite(h)] <- 0
h_diag <- diag(h)

# B. Koefisien Tenaga Kerja Langsung (w)
tk_prov <- DeskripsiSektor[, "TenagaKerja"]
tk_prov[is.na(tk_prov)] <- 0
w <- tk_prov / X_prov
w[is.na(w)] <- 0
w_diag <- diag(unlist(w))
w <- diag(w_diag)

# C. Koefisien Impor Langsung (m)
impor <- as.numeric(io[baris_impor, kolom_Sektor])
impor[is.na(impor)] <- 0
im <- impor / X_prov
im[is.nan(im) | is.infinite(im)] <- 0
im_diag <- diag(im)


# ------------------------------------------------------------------------------
# PERHITUNGAN MULTIPLIER & EFFECT LEVEL 66 SEKTOR (SEKTORAL)
# ------------------------------------------------------------------------------

# 1) Output Multiplier (Pengganda Output)
output_mult <- colSums(Leontief_Inverse) # sama dengan TBL

# 2) Income Multiplier & Effect (Pendapatan)
income_effect <- h_diag %*% Leontief_Inverse

# 3) Labour Multiplier & Effect (Tenaga Kerja)
labour_effect <- w_diag %*% Leontief_Inverse

# 4) Import Multiplier & Effect (Kebocoran Impor)
import_effect <- im_diag %*% Leontief_Inverse

# ------------------------------------------------------------------------------
# PERHITUNGAN DAMPAK TOTAL (EFFECTS) & MULTIPLIER TIPE I
# ------------------------------------------------------------------------------

# A. Dampak Total (Total Effects per 1 unit Permintaan Akhir)
tot_income_effect <- as.vector(colSums(h_diag %*% Leontief_Inverse))   # Total Income Effect (Rp/Rp)
tot_labour_effect <- as.vector(colSums(w_diag %*% Leontief_Inverse))   # Total Labour Effect (Orang/Rp)
tot_import_effect <- as.vector(colSums(im_diag %*% Leontief_Inverse))  # Total Import Effect (Kebocoran)

# B. Multiplier Tipe I (Rasio Kelipatan terhadap Koefisien Langsung)
type1_income_mult <- ifelse(h > 0, tot_income_effect / h, 0)
type1_labour_mult <- ifelse(w > 0, tot_labour_effect / w, 0)
type1_import_mult <- ifelse(im > 0, tot_import_effect / im, 0)

# ------------------------------------------------------------------------------
# PENGGABUNGAN KE TABEL KUADRAN SEKTORAL (66 SEKTOR MIKRO)
# ------------------------------------------------------------------------------
# Ekstraksi nama KSM dari Kolom D (Kolom ke-5) untuk 66 sektor
ksm_sektor <- io[1:jml_sektor, 5] #kategori berdasarkan 17 sektor besar, jika pakai 2 digit sektor pakai kolom no 4

# Menambahkan kolom KSM ke tabel_kuadran yang sudah Anda buat
tabel_kuadran_sektoral <- tabel_kuadran %>%
  mutate(KSM = ksm_sektor) %>%
  select(nama_Sektor, KSM, TBL, TFL, ITBL, ITFL, Kuadran, Kategori)

# Menggabungkan Hasil Multiplier Sektoral ke Tabel Kuadran Sektoral
tabel_multiplier_sektoral <- tabel_kuadran_sektoral %>%
  mutate(
    # Koefisien Langsung (Input Primer per Unit Output)
    Koef_Upah_h          = round(h, 6),
    Koef_TK_w            = round(w, 6),
    Koef_Impor_m         = round(im, 6),
    
    # Pengganda Output
    Output_Multiplier    = round(output_mult, 4),
    
    # Dampak Total (Total Effects)
    Income_Effect        = round(tot_income_effect, 4),
    Labour_Effect        = round(tot_labour_effect, 4),
    Import_Effect        = round(tot_import_effect, 4),
    
    # Multiplier Tipe I (Kelipatan)
    Income_Multiplier_T1 = round(type1_income_mult, 4),
    Labour_Multiplier_T1 = round(type1_labour_mult, 4),
    Import_Multiplier_T1 = round(type1_import_mult, 4)
  )

# ==============================================================================
# VISUALISASI MULTIPLIER DENGAN DIFFERENSIASI WARNA SEKTOR LAHAN VS NON-LAHAN
# ==============================================================================

# 1. Tambahkan informasi penanda Sektor Lahan (Constrained) ke tabel multiplier
tabel_multiplier_sektoral <- tabel_multiplier_sektoral %>%
  mutate(
    Is_Lahan_Raw = DeskripsiSektor$Constrained[1:jml_sektor],
    Status_Lahan = case_when(
      Is_Lahan_Raw == 1 ~ "Sektor Berbasis Lahan",
      TRUE              ~ "Sektor Non-Lahan"
    ),
    Status_Lahan = factor(Status_Lahan, levels = c("Sektor Berbasis Lahan", "Sektor Non-Lahan"))
  )

# 2. Ekstraksi Top 15 Sektor untuk Masing-masing Indikator
top15_output_lahan <- tabel_multiplier_sektoral %>%
  arrange(desc(Output_Multiplier)) %>%
  slice(1:15)

top15_income_lahan <- tabel_multiplier_sektoral %>%
  arrange(desc(Income_Effect)) %>%
  slice(1:15)

top15_labour_lahan <- tabel_multiplier_sektoral %>%
  arrange(desc(Labour_Effect)) %>%
  slice(1:15)

top15_import_lahan <- tabel_multiplier_sektoral %>%
  arrange(desc(Import_Effect)) %>%
  slice(1:15)

# ------------------------------------------------------------------------------
# A. Plot 1: Top 15 Output Multiplier (Lahan = Hijau | Non-Lahan = Oranye)
# ------------------------------------------------------------------------------
p_output_colored <- ggplot(top15_output_lahan, aes(x = reorder(nama_Sektor, Output_Multiplier), y = Output_Multiplier, fill = Status_Lahan)) +
  geom_col(width = 0.75) +
  geom_text(aes(label = round(Output_Multiplier, 4)), hjust = -0.15, size = 3) +
  coord_flip() +
  scale_fill_manual(
    values = c("Sektor Berbasis Lahan" = "#2E7D32", "Sektor Non-Lahan" = "#FFA500")
  ) +
  labs(
    title = "Top 15 Sektor - Output Multiplier",
    subtitle = "Diferensiasi Sektor Berbasis Lahan vs Sektor Non-Lahan",
    x = NULL,
    y = "Output Effect (Juta Rp / Juta Rp)",
    fill = "Kategori Sektor"
  ) +
  scale_y_continuous(expand = expansion(mult = c(0, 0.25))) +
  theme_minimal() +
  theme(
    plot.title = element_text(face = "bold", size = 12, color = "#E65100"),
    axis.text.y = element_text(size = 8.5),
    legend.position = "bottom"
  )

# ------------------------------------------------------------------------------
# B. Plot 2: Top 15 Income Effect (Lahan = Hijau | Non-Lahan = Cokelat)
# ------------------------------------------------------------------------------
p_income_colored <- ggplot(top15_income_lahan, aes(x = reorder(nama_Sektor, Income_Effect), y = Income_Effect, fill = Status_Lahan)) +
  geom_col(width = 0.75) +
  geom_text(aes(label = round(Income_Effect, 4)), hjust = -0.15, size = 3) +
  coord_flip() +
  scale_fill_manual(
    values = c("Sektor Berbasis Lahan" = "#2E7D32", "Sektor Non-Lahan" = "#8D6E63") # Cokelat untuk Non-Lahan
  ) +
  labs(
    title = "Top 15 Sektor - Income Effect",
    subtitle = "Dampak Pendapatan Rumah Tangga per Unit Permintaan Akhir",
    x = NULL,
    y = "Income Effect (Juta Rp / Juta Rp)",
    fill = "Kategori Sektor"
  ) +
  scale_y_continuous(expand = expansion(mult = c(0, 0.25))) +
  theme_minimal() +
  theme(
    plot.title = element_text(face = "bold", size = 12, color = "#4E342E"),
    axis.text.y = element_text(size = 8.5),
    legend.position = "bottom"
  )

# ------------------------------------------------------------------------------
# C. Plot 3: Top 15 Labour Effect (Lahan = Hijau | Non-Lahan = Biru)
# ------------------------------------------------------------------------------
p_labour_colored <- ggplot(top15_labour_lahan, aes(x = reorder(nama_Sektor, Labour_Effect), y = Labour_Effect, fill = Status_Lahan)) +
  geom_col(width = 0.75) +
  geom_text(aes(label = round(Labour_Effect, 4)), hjust = -0.15, size = 3) +
  coord_flip() +
  scale_fill_manual(
    values = c("Sektor Berbasis Lahan" = "#2E7D32", "Sektor Non-Lahan" = "#1565C0")
  ) +
  labs(
    title = "Top 15 Sektor - Labour Effect",
    subtitle = "Penyerapan Tenaga Kerja per Unit Permintaan Akhir",
    x = NULL,
    y = "Labour Effect (Orang / Juta Rp)",
    fill = "Kategori Sektor"
  ) +
  scale_y_continuous(expand = expansion(mult = c(0, 0.25))) +
  theme_minimal() +
  theme(
    plot.title = element_text(face = "bold", size = 12, color = "#0D47A1"),
    axis.text.y = element_text(size = 8.5),
    legend.position = "bottom"
  )

# ------------------------------------------------------------------------------
# D. Plot 4: Top 15 Import Effect (Lahan = Hijau | Non-Lahan = Merah)
# ------------------------------------------------------------------------------
p_import_colored <- ggplot(top15_import_lahan, aes(x = reorder(nama_Sektor, Import_Effect), y = Import_Effect, fill = Status_Lahan)) +
  geom_col(width = 0.75) +
  geom_text(aes(label = round(Import_Effect, 4)), hjust = -0.15, size = 3) +
  coord_flip() +
  scale_fill_manual(
    values = c("Sektor Berbasis Lahan" = "#2E7D32", "Sektor Non-Lahan" = "#C62828")
  ) +
  labs(
    title = "Top 15 Sektor - Import Effect (Kebocoran Impor)",
    subtitle = "Dampak Kebocoran Impor Input per Unit Permintaan Akhir",
    x = NULL,
    y = "Import Effect (Juta Rp / Juta Rp)",
    fill = "Kategori Sektor"
  ) +
  scale_y_continuous(expand = expansion(mult = c(0, 0.25))) +
  theme_minimal() +
  theme(
    plot.title = element_text(face = "bold", size = 12, color = "#B71C1C"),
    axis.text.y = element_text(size = 8.5),
    legend.position = "bottom"
  )

# ------------------------------------------------------------------------------
# PANGGIL GRAFIK MASING-MASING
# ------------------------------------------------------------------------------

p_output_colored

# Simpan Grafik High-Resolution
ggsave(
  filename = "output.png", 
  plot     = p_output_colored, 
  width    = 12, 
  height   = 8.5, 
  dpi      = 300
)

ggsave(
  filename = "income.png", 
  plot     = p_income_colored, 
  width    = 12, 
  height   = 8.5, 
  dpi      = 300
)


ggsave(
  filename = "labor.png", 
  plot     = p_labour_colored, 
  width    = 12, 
  height   = 8.5, 
  dpi      = 300
)


ggsave(
  filename = "import.png", 
  plot     = p_import_colored, 
  width    = 12, 
  height   = 8.5, 
  dpi      = 300
)


```

Analisis Labour effect menunjukkan besarnya tambahan tenaga kerja yang terserap sebagai dampak dari peningkatan permintaan akhir pada suatu sektor, baik secara langsung maupun tidak langsung melalui keterkaitan antarsektor. Nilai labour effect dinyatakan dalam jumlah tenaga kerja yang terserap untuk setiap peningkatan permintaan akhir sebesar Rp1 juta.

Hasil analisis labour effect di wilayah PADAGIMO tahun 2024 menunjukkan bahwa sektor Perikanan tangkap memiliki labour effect tertinggi (0,4594), diikuti oleh sektor perikanan budidaya payau/laut (0.2937). Nilai labour effect sektor perikanan tangkap sebesar 0,4594 bermakna bahwa setiap peningkatan permintaan akhir sebesar Rp1 juta pada sektor tersebut berpotensi meningkatkan penyerapan tenaga kerja sekitar 0,4594 orang, atau setara dengan sekitar 46 orang untuk setiap peningkatan permintaan akhir sebanyak Rp1 miliar.

Berbeda dengan hasil output multiplier, sektor berbasis lahan cukup dominan dalam labour effect. Dari 15 sektor dengan nilai labour effect tertinggi, sebagian besar merupakan sektor berbasis lahan  antara lain sektor produk peternakan lainnya, budidaya rumput laut, kopi, perikanan budidaya air tawar, unggas, dan sayuran.  Hal ini menunjukkan bahwa sektor berbasis lahan di PADAGIMO memiliki peran yang relatif besar dalam penyerapan tenaga kerja.

```{r, labor-multiplier, echo = FALSE, warning=FALSE}
p_labour_colored

```

Analisis income effect (efek pendapatan) digunakan untuk mengetahui besarnya dampak peningkatan permintaan akhir suatu sektor terhadap pendapatan rumah tangga yang dihasilkan dalam perekonomian. Hasil analisis income effect di wilayah PADAGIMO tahun 2024 menunjukkan bahwa sektor administrasi pemerintah, pertahanan & jaminan sosial wajib memiliki nilai income effect tertinggi, yaitu sebesar 0,6683, diikuti oleh budidaya rumput laut (0,5757). Artinya, setiap peningkatan permintaan akhir sebesar Rp1 juta pada sektor administrasi pemerintah, pertahanan & jaminan sosial wajib akan mendorong peningkatan pendapatan rumah tangga sekitar Rp 668 ribu melalui aktivitas ekonomi yang tercipta dalam perekonomian.

Dari 15 sektor dengan nilai income effect tertinggi, terdapat beberapa sektor berbasis lahan yaitu budaiya rumput laut, kakao, unggas, umbi-umbian, sapi/kerbau dan kambing/domba, padi, rotan dan HHBK lainnya. Hal ini menunjukkan bahwa berdasarkan struktur perekonomian PADAGIMO tahun 2024, sektor berbasis lahan di PADAGIMO memiliki peran yang relatif besar dalam menghasilkan pendapatan rumah tangga.

```{r, income-multiplier, echo = FALSE, warning=FALSE}
p_income_colored

```

Analisis import effect (efek kebocoran impor) digunakan untuk mengetahui besarnya kebutuhan input impor yang timbul akibat peningkatan permintaan akhir pada suatu sektor. Indikator ini menunjukkan seberapa besar bagian dari tambahan permintaan akhir yang harus dipenuhi melalui input dari luar wilayah, sehingga semakin tinggi nilai import effect, semakin besar pula potensi kebocoran ekonomi melalui impor.

Hasil analisis import effect di wilayah PADAGIMO tahun 2024 menunjukkan bahwa sektor pengolahan kakao memiliki nilai import effect tertinggi, yaitu sebesar 0,6392, diikuti oleh pengadaan listrik, gas & air bersih (0,4975), serta pengolahan dan kerajinan rotan (0,3618). Untuk sektor pengolahan kakao yang tertinggi memiliki arti, setiap peningkatan permintaan akhir sebesar Rp1 juta pada sektor pengolahan kakao akan memunculkan kebutuhan input impor sekitar Rp639 ribu. Dengan demikian, relatif tingginya nilai import effect pada sektor tersebut menunjukkan bahwa aktivitas produksinya masih memiliki ketergantungan yang cukup besar terhadap input yang berasal dari luar wilayah PADAGIMO.

Dari 15 sektor dengan nilai import effect tertinggi, tidak terdapat sektor berbasis lahan. Hal ini menunjukkan bahwa sektor berbasis lahan di PADAGIMO relatif memiliki kebutuhan input impor yang lebih rendah dibandingkan sektor-sektor lainnya. Kondisi tersebut dapat menjadi indikasi bahwa pengembangan sektor berbasis lahan berpotensi menghasilkan kebocoran impor yang relatif lebih kecil.

```{r, import-multiplier, echo = FALSE, warning=FALSE}
p_import_colored

```

## Simulation BAU

### Definisi

Skenario ini merupakan proyeksi kondisi ekonomi dan lingkungan yang berjalan tanpa adanya intervensi kebijakan baru atau perubahan signifikan dalam tata kelola sumber daya hingga tahun 2045.

### Asumsi

Proyeksi perubahan penggunaan lahan dimodelkan dengan mengacu pada data historis tahun 2019 sampai tahun 2024. Pertumbuhan ekonomi sektor non-LaS diproyeksikan dengan rerata pertumbuhan ekonomi 10 tahun terakhir

```{r, bau, echo = FALSE, warning=FALSE}
## Ekstrak vector rerata pertumbuhan sektor unconstrained
rate <- DeskripsiSektor$RateUnconstrained

## Buat matrix untuk menyimpan hasil
all_steps <- matrix(NA, nrow = jml_sektor, ncol = nThSimulasi)
current_val <- fd

## Loop untuk menghitung FD scenario
for (i in 1:nThSimulasi) {
  current_val <- ((current_val * rate) + current_val) * Unconstrained
  all_steps[, i] <- current_val  # Store result in column 'i'
}

## Memberikan nama kolom pada hasil perhitungan FD scenario
colnames(all_steps) <- paste0("FD", tahunSimulasi)

# add FD2025 into the new matrix
fd_BAU_uncon <- all_steps
fd_BAU2025 <- fd * Unconstrained
fd_BAU_uncon <- cbind(fd_BAU2025, fd_BAU_uncon)
colnames(fd_BAU_uncon)[1] <- idFDThDasar

# Extract data luasan tutupan lahan dari hasil simulasi BAU
BAUArea <- as.matrix(BAULahan[, (ncol(BAULahan) - nThSimulasi):ncol(BAULahan)])
storage.mode(BAUArea) <- "double"

# Persiapkan data LDM dan LPC
LDM_matrix    <- as.matrix(LDM_matrix)
LPC           <- as.numeric(LPC)
Unconstrained <- as.numeric(Unconstrained)
num_rows <- nrow(LDM_matrix)
num_cols <- ncol(BAUArea)

# Loop untuk menghitung total area sektor dan Final Demand BAU
final_results <- matrix(NA, nrow = nrow(LDM_matrix), ncol = ncol(BAUArea))

for (i in 1:ncol(BAUArea)) {
  r_sums <- as.vector(LDM_matrix %*% BAUArea[, i])
  step_res <- r_sums * LPC * Constrained
  final_results[, i] <- r_sums * LPC * Constrained
  # Replace NaN before saving
  step_res[is.nan(step_res)] <- 0
  final_results[, i] <- step_res
}

# buat tabel FD keseluruhan BAU
colnames(final_results) <- colnames(BAUArea)
fd_BAU_con <- final_results
fd_BAU <- fd_BAU_con + fd_BAU_uncon

# Loop untuk menghitung total PDRB hasil simulasi BAU
final_results <- matrix(NA, nrow = nrow(fd_BAU), ncol = ncol(fd_BAU))

for (i in 1:ncol(fd_BAU)) {
  r_sums <- as.vector(Leontief_Inverse %*% fd_BAU[, i])
  step_res <- r_sums
  final_results[, i] <- r_sums * ntbProp
  # Replace NaN before saving
  final_results[is.nan(final_results)] <- 0
  #final_results[, i] <- step_res
}

# buat tabel FD keseluruhan PDRB BAU
colnames(final_results) <- colnames(BAUArea)
pdrb_BAU <- final_results

pdrb_BAU_total <- colSums(pdrb_BAU)


##Simulation LAS-1
# Extract data luasan tutupan lahan dari hasil simulasi BAU
LASArea <- as.matrix(LASLahan[, (ncol(LASLahan) - nThSimulasi):ncol(LASLahan)])
storage.mode(LASArea) <- "double"

# Loop untuk menghitung total area sektor dan Final Demand LAS
final_results <- matrix(NA, nrow = nrow(LDM_matrix), ncol = ncol(LASArea))

for (i in 1:ncol(LASArea)) {
  r_sums <- as.vector(LDM_matrix %*% LASArea[, i])
  step_res <- r_sums * LPC * Constrained
  final_results[, i] <- r_sums * LPC * Constrained
  # Replace NaN before saving
  step_res[is.nan(step_res)] <- 0
  final_results[, i] <- step_res
}

# buat tabel FD keseluruhan LAS
colnames(final_results) <- colnames(LASArea)
fd_LAS_con <- final_results
fd_LAS <- fd_LAS_con + fd_BAU_uncon

# Loop untuk menghitung total PDRB hasil simulasi LAS
final_results <- matrix(NA, nrow = nrow(fd_LAS), ncol = ncol(fd_LAS))

for (i in 1:ncol(fd_LAS)) {
  r_sums <- as.vector(Leontief_Inverse %*% fd_LAS[, i])
  step_res <- r_sums
  final_results[, i] <- r_sums * ntbProp
  # Replace NaN before saving
  final_results[is.nan(final_results)] <- 0
  #final_results[, i] <- step_res
}

# buat tabel FD keseluruhan PDRB BAU
colnames(final_results) <- colnames(LASArea)
pdrb_LAS1 <- final_results

pdrb_LAS1_total <- colSums(pdrb_LAS1)
```

## Simulation LAS-1

### Definisi

Skenario ini menerapkan prinsip integrasi pengelolaan ruang darat laut yang tertuang pada Strategi-1 melalui Alokasi dan pengelolaan ruang darat-laut dan DAS berkelanjutan.

### Asumsi

Proyeksi perubahan penggunaan lahan dan pemanfaatan ruang perairan memasukkan unsur perlindungan ekosistem penting, kesesuaian lahan, akses lahan dengan skema perhutanan sosial dan tata ruang. Proyeksi pertumbuhan ekonomi sektor lahan dihitung berdasarkan Koefisien Kebutuhan Lahan 2025-2045 dan tabel Input-Output

```{r, imlas1, echo = FALSE, warning=FALSE}
# Loop untuk menghitung total area sektor dan Final Demand LAS dan SType1
final_results <- matrix(NA, nrow = nrow(LDM_matrix), ncol = ncol(LASArea))
SType1 <- as.matrix(SType1[,])
storage.mode(SType1) <- "double"

# menghitung land requirement coeff (LRC) dan land productivity coeff (LPC)

Lahan2025 <- LASLahan[tahunDasar]
Lahan2025 <- unlist(Lahan2025)
Lahan2025_diag <- diag(Lahan2025)
LDM_matrix <- as.matrix(SType1[,])
storage.mode(LDM_matrix) <- "double"
LR_matrix   <- LDM_matrix %*% Lahan2025_diag
LR <- rowSums(LR_matrix, na.rm = TRUE)
LRC <- LR/fd
LPC <- 1/LRC
LPC <- as.numeric(LPC)


for (i in 1:ncol(LASArea)) {
  r_sums <- as.vector(SType1 %*% LASArea[, i])
  step_res <- r_sums * LPC * Constrained
  final_results[, i] <- r_sums * LPC * Constrained
  # Replace NaN before saving
  step_res[is.nan(step_res)] <- 0
  final_results[, i] <- step_res
}

# buat tabel FD keseluruhan LAS
colnames(final_results) <- colnames(LASArea)
fd_LAS_con <- final_results
fd_LAS <- fd_LAS_con + fd_BAU_uncon

# Loop untuk menghitung total PDRB hasil simulasi LAS
final_results <- matrix(NA, nrow = nrow(fd_LAS), ncol = ncol(fd_LAS))

for (i in 1:ncol(fd_LAS)) {
  r_sums <- as.vector(Leontief_Inverse %*% fd_LAS[, i])
  step_res <- r_sums
  final_results[, i] <- r_sums * ntbProp
  # Replace NaN before saving
  final_results[is.nan(final_results)] <- 0
  #final_results[, i] <- step_res
}

# buat tabel FD keseluruhan PDRB BAU
colnames(final_results) <- colnames(LASArea)
pdrb_LAS1B <- final_results

pdrb_LAS1B_total <- colSums(pdrb_LAS1B)
```

## Simulation LAS-1+2

### Definisi

Pengembangan dari IMLaS-1 dengan memasukkan peningkatan produktivitas komoditas strategi seperti padi, jagung, kacang-kacangan, umbi-umbian, sayuran, buah-buahan, kelapa, kakao, kopi, cengkeh, unggas, produk peternakan lainnya dan budidaya ikan pada Strategi-2 yang dicapai melalui praktik pertanian dan perikanan yang baik.

### Asumsi

Seluruh asumsi pada IMLaS-1, dipadukan dengan peningkatan produktivitas melalui penerapan praktik budidaya yang baik, dan perbaikan harga melalui rantai pasok serta pemasaran yang diperkuat. Pada akhir periode simulasi, diasumsikan lebih dari 85% area sektor komoditas strategis sudah menerapkan praktik budidaya dan rantai nilai yang baik

```{r, imlas2, echo = FALSE, warning=FALSE}
# Loop untuk menghitung total area sektor dan Final Demand LAS dan SType1
final_results <- matrix(NA, nrow = nrow(LDM_matrix), ncol = ncol(LASArea))
SType2 <- as.matrix(SType2) + 1
storage.mode(SType2) <- "double"

for (i in 1:ncol(LASArea)) {
  r_sums <- as.vector(SType1 %*% LASArea[, i])
  step_res <- r_sums * LPC * SType2[, i] * Constrained
  final_results[, i] <- r_sums * LPC * SType2[, i] * Constrained
  # Replace NaN before saving
  step_res[is.nan(step_res)] <- 0
  final_results[, i] <- step_res
}

# buat tabel FD keseluruhan LAS
colnames(final_results) <- colnames(LASArea)
fd_LAS_con <- final_results
fd_LAS <- fd_LAS_con + fd_BAU_uncon

# Loop untuk menghitung total PDRB hasil simulasi LAS 1+2
final_results <- matrix(NA, nrow = nrow(fd_LAS), ncol = ncol(fd_LAS))

for (i in 1:ncol(fd_LAS)) {
  r_sums <- as.vector(Leontief_Inverse %*% fd_LAS[, i])
  step_res <- r_sums
  final_results[, i] <- r_sums * ntbProp
  # Replace NaN before saving
  final_results[is.nan(final_results)] <- 0
  #final_results[, i] <- step_res
}

# buat tabel FD keseluruhan PDRB BAU
colnames(final_results) <- colnames(LASArea)
pdrb_LAS12 <- final_results

pdrb_LAS12_total <- colSums(pdrb_LAS12)
```

## Simulation LAS-1+2+3

### Definisi

Pengembangan dari IMLaS-2 dengan menambahkan penguatan rantai nilai komoditas strategis pada Strategi-2 melalui hilirisasi produk dan peningkatan investasi.

### Asumsi

Seluruh asumsi pada IMLaS2, dipadukan dengan upaya mengurangi ekspor bahan mentah, yang kemudian dialihkan pada proses hilirisasi melalui pengembangan industri hilir dan dan Investasi strategis secara bertahap

```{r, imlas3, echo = FALSE, warning=FALSE}
SType3 <- as.matrix(SType3)

Export <- as.matrix(io$X305)
Export <- Export[1:jml_sektor, , drop = FALSE]
Export[is.nan(Export)] <- 0
Export[is.na(Export)] <- 0

# ==============================================================================
# Simulation Script: Modifying Z_prov from Export reallocations
# ==============================================================================

# Number of simulation years (Columns 3 to 22 = 20 years)
sim_cols <- kolomSType3
num_years <- length(sim_cols)

# Create a list to store the 20 new Z_prov matrices
Z_sim_list <- vector("list", num_years)
names(Z_sim_list) <- paste0("Year_", 1:num_years)

# Run simulation across all 20 years
for (t in seq_along(sim_cols)) {
  col_idx <- sim_cols[t]  # Current SType3 column (3, 4, ..., 22)

  # 1. Initialize a copy of the baseline Z_prov matrix for year t
  Z_temp <- Z_prov

  # 2. Iterate through each rule/row in SType3
  for (i in 1:nrow(SType3)) {
    r_target <- SType3[i, 1]  # Row index in Export & Z_prov
    c_target <- SType3[i, 2]  # Column index in Z_prov
    pct_val  <- SType3[i, col_idx] # Percentage value for Year t

    # Check if percentages are written as 0-100 (e.g., 10%) or 0-1 (e.g., 0.10)
    # If values in SType3 are whole percentages (e.g. 5, 10, 25), divide by 100:
    pct_factor <- ifelse(pct_val > 1, pct_val / 100, pct_val)

    # 3. Calculate reallocation amount from Export
    delta <- Export[r_target, 1] * pct_factor

    # 4. Add difference to the target cell in Z_prov
    Z_temp[r_target, c_target] <- Z_temp[r_target, c_target] + delta
  }

  # 5. Store the modified matrix for year t
  Z_sim_list[[t]] <- Z_temp
}



# Matriks Identitas 66x66
nA_prov <- jml_sektor
matrixI <- diag(nA_prov)

# Inisialisasi List untuk Menyimpan Matriks A dan Invers Leontief Tiap Tahun
A_sim_list                <- vector("list", num_years)
Leontief_Inverse_sim_list <- vector("list", num_years)

names(A_sim_list)                <- paste0("Year_", 1:num_years)
names(Leontief_Inverse_sim_list) <- paste0("Year_", 1:num_years)

# Looping Perhitungan A_t dan (I - A_t)^(-1) untuk 20 Tahun Simulasi
for (t in 1:num_years) {

  # A. Ambil matriks Z simulasi tahun ke-t
  Z_t <- Z_sim_list[[t]]

  # B. Hitung Total Input Baru (X_t) = Total Input Antara Baru + Input Primer BAU
  X_t <- X_prov
  X_t[X_t == 0 | is.na(X_t) | is.nan(X_t)] <- 1e-12 # Mencegah pembagian nol

  # C. Hitung Matriks Koefisien Teknis A_t = Z_t / X_t
  A_t <- sweep(Z_t, 2, X_t, FUN = "/")
  A_t[is.nan(A_t) | is.infinite(A_t)] <- 0

  # D. Hitung (I - A_t) dan Invers Leontief: (I - A_t)^(-1)
  I_minus_A_t <- matrixI - A_t
  Leontief_Inverse_t <- solve(I_minus_A_t)

  # E. Simpan hasil ke dalam list
  A_sim_list[[t]]                <- A_t
  Leontief_Inverse_sim_list[[t]] <- Leontief_Inverse_t
}

# ==============================================================================
# CARA MENGAKSES HASIL
# ==============================================================================


# Opsi 2: Membuat variabel individu Leontief_Inverse_1 s.d. Leontief_Inverse_20 di Environment
for (t in 1:num_years) {
  assign(paste0("A_prov_", t), A_sim_list[[t]])
  assign(paste0("Leontief_Inverse_", t), Leontief_Inverse_sim_list[[t]])
}

Leontief_Inverse_full_list <- c(
  list(Year_2025 = Leontief_Inverse),
  Leontief_Inverse_sim_list
)
names(Leontief_Inverse_full_list) <- paste0("Year_", rangeTahun)

# Opsi 1: Mengakses berdasarkan nama atau indeks list
L_tahun_1  <- Leontief_Inverse_full_list[["Year_2026"]]   # Tahun 2026


# Loop untuk menghitung total PDRB hasil simulasi LAS 1+2
final_results <- matrix(NA, nrow = nrow(fd_LAS), ncol = ncol(fd_LAS))

for (i in 1:ncol(fd_LAS)) {
  r_sums <- as.vector(Leontief_Inverse_full_list[[i]] %*% fd_LAS[, i])
  step_res <- r_sums
  final_results[, i] <- r_sums * ntbProp
  # Replace NaN before saving
  final_results[is.nan(final_results)] <- 0
  #final_results[, i] <- step_res
}

# buat tabel FD keseluruhan PDRB BAU
colnames(final_results) <- colnames(LASArea)
pdrb_LAS123 <- final_results

pdrb_LAS123_total <- colSums(pdrb_LAS123)
# plot(pdrb_LAS123_total)

# ------------------------------------------------------------------------------
# REKAPITULASI TOTAL PDRB & VISUALISASI PROYEKSI (2025 - 2045)
# ------------------------------------------------------------------------------

# Plot perbandingan

years <- rangeTahun

plot_df <- data.frame(
  Year = years,
  pdrb_BAU = pdrb_BAU_total,
  pdrb_LAS1 = pdrb_LAS1_total,
  pdrb_LAS1B = pdrb_LAS1B_total,
  pdrb_LAS12 = pdrb_LAS12_total,
  pdrb_LAS123 = pdrb_LAS123_total
)

hasil_simulasi <- ggplot(plot_df, aes(x = Year)) +
  geom_line(aes(y = pdrb_BAU, color = "BAU Scenario"), linewidth = 1.1) +
  geom_point(aes(y = pdrb_BAU, color = "BAU Scenario"), size = 2) +
  geom_line(aes(y = pdrb_LAS1, color = "LAS1 Scenario"), linewidth = 1.1) +
  geom_point(aes(y = pdrb_LAS1, color = "LAS1 Scenario"), size = 2) +
  geom_line(aes(y = pdrb_LAS1B, color = "LAS1B Scenario"), linewidth = 1.1) +
  geom_point(aes(y = pdrb_LAS1B, color = "LAS1B Scenario"), size = 2) +
  geom_line(aes(y = pdrb_LAS12, color = "LAS12 Scenario"), linewidth = 1.1) +
  geom_point(aes(y = pdrb_LAS12, color = "LAS12 Scenario"), size = 2) +
  geom_line(aes(y = pdrb_LAS123, color = "LAS123 Scenario"), linewidth = 1.1) +
  geom_point(aes(y = pdrb_LAS123, color = "LAS123 Scenario"), size = 2) +
  scale_color_manual(
    name = "Scenario",
    values = c("BAU Scenario" = "#D95F02", "LAS1 Scenario" = "#1B9E77", "LAS1B Scenario" = "#00aef2", "LAS12 Scenario" = "#f6d1d1", "LAS123 Scenario" = "green")
  ) +
  scale_x_continuous(breaks = seq(2025, 2045, by = 5)) +
  labs(
    title = "PDRB Projection Comparison: BAU vs. LAS123 (2024–2045)",
    x = "Year",
    y = "Total PDRB (Juta Rupiah)"
  ) +
  theme_minimal(base_size = 13) +
  theme(
    legend.position = "bottom",
    plot.title = element_text(face = "bold", hjust = 0.5)
  )


```

## PDRB

Pendapatan domestik regional bruto merupakan salah satu indikator kinerja perekonomian suatu wilayah. Proyeksi terhadap PDRB digunakan untuk mengetahui gambaran mengenai arah pertumbuhan ekonomi di suatu wilayah yang didasarkan pada dua skenario utama yakni BaU serta skenario intervensi IMLaS. Skenario BaU didasarkan pada asumsi bahwa kondisi ekonomi dan lingkungan yang berjalan tanpa adanya intervensi kebijakan baru atau perubahan signifikan dalam tata kelola sumber daya hingga tahun 2045. Skenario IMLaS-3 didasarkan pada asumsi bahwa terjadi perubahan penggunaan ruang darat laut melalui kebijakan pengelolaan yang terintegrasi serta usaha peningkatan produktivitas komoditas strategis dibarengi dengan hilirisasi dan peningkatan investasi. Komoditas strategis yang dilakukan intervensi pada IMLaS diantaranya adalah padi, jagun, umbi-umbian, sayuran, buah-buahan, tanaman pangan, kopi, kakao, kelapa, kelapa sawit, peternakan, dan perikanan yang tertuang pada Strategi-2.

Hasil proyeksi menunjukkan bahwa pada akhir periode simulasi tahun 2045, penerapan skenario IMLaS mampu menghasilkan PDRB sebanyak <span style="background-color: #ff0000; bold;">XXX</span> triliun rupiah. Angka tersebut <span style="background-color: #ff0000; bold;">5,2%</span> lebih besar ketimbang hasil proyeksi PDRB menggunakan skenario BaU yakni <span style="background-color: #ff0000; bold;">542,2</span> triliun rupiah. Penerapan intervensi skenario IMLaS menunjukkan bahwa rerata laju pertumbuhan ekonomi keseluruhan sektor diproyeksikan sebesar <span style="background-color: #ff0000; bold;">4,02%</span> (lebih besar ketimbang skenario BAU sebesar <span style="background-color: #ff0000; bold;">3,76%</span>). Hal ini didorong oleh pertumbuhan sektor SDA dengan perubahan rerata laju pertumbuhan dari <span style="background-color: #ff0000; bold;">2%</span> (Skenario BaU) menjadi <span style="background-color: #ff0000; bold;">4%</span> (Skenario IMLaS).

```{r, pdrb, echo = FALSE, warning=FALSE}
#Tabel PDRB BAU, LAS1, LAS1+2, LAS1+2+3 seluruh PADAGIMO
final_pdrb <- plot_df
write_xlsx(final_pdrb, "Final_PDRB_SOLUSI_PADAGIMO.xlsx")

knitr::kable(
  final_pdrb,
  row.names = FALSE, # MENGHILANGKAN KOLOM NOMOR BARIS DI PALING KIRI
  caption = "PDRB PADAGIMO (Juta Rupiah)", # <-- Judul Tabel
  digits = 2,
  format.args = list(big.mark = ","),
  col.names = c("Year","BAU", "IMLaS 1", "IMLaS 1B", "IMLaS 2", "IMLaS 3"),
  align = c("c", "r", "r", "r", "r", "r")
)
#Line chart PDRB BAU, LAS1, LAS1+2, LAS1+2+3 seluruh PADAGIMO
#hasil_simulasi

#Angka perbandingan besaran PDRB BAU ves LAS1+2+3 diakhir simulasi (%)
# Ambil row terakhir dari hasil simulasi
df_2045 <- plot_df %>%
  slice_tail(n = 1) %>%
  pivot_longer(
    cols = -Year,
    names_to = "Scenario",
    values_to = "PDRB"
  ) %>%
  mutate(
    Scenario = recode(
      Scenario,
      "pdrb_BAU"    = "BAU",
      "pdrb_LAS1"   = "IMLaS 1",
      "pdrb_LAS1B"  = "IMLaS 1B",
      "pdrb_LAS12"  = "IMLaS 2",
      "pdrb_LAS123" = "IMLaS 3"
    ),
    Scenario = factor(Scenario, levels = c("BAU", "IMLaS 1", "IMLaS 1B", "IMLaS 2", "IMLaS 3"))
  )

# Define custom Y-axis lower bound (or calculate dynamically)
# Option A: Dynamic lower bound (e.g., 90% of the minimum value)
y_min <- min(df_2045$PDRB) * 0.90
y_max <- max(df_2045$PDRB) * 1

# Barplot PDRB
ggplot(df_2045, aes(x = Scenario, y = PDRB, fill = Scenario)) +
  geom_col(width = 0.6, show.legend = FALSE) +
  # Safely sets the visible Y-axis range
  coord_cartesian(ylim = c(y_min, y_max)) +
  scale_fill_manual(
    values = c(
      "BAU"     = "#D95F02",
      "IMLaS 1"   = "#1B9E77",
      "IMLaS 1B"  = "#00aef2",
      "IMLaS 2"  = "#E78AC3",
      "IMLaS 3" = "#2CA02C"
    )
  ) +
  scale_y_continuous(labels = scales::comma) +
  labs(
    title = "Projected PDRB Comparison by Scenario (Year 2045)",
    x = "Scenario",
    y = "Total PDRB  (Juta Rupiah)"
  ) +
  theme_minimal(base_size = 13) +
  theme(
    plot.title = element_text(face = "bold", hjust = 0.5),
    panel.grid.major.x = element_blank()
  )

# ==============================================================================
# PEMISAHAN PDRB BERDASARKAN SEKTOR (LAS vs LAINNYA vs KESELURUHAN)
# ==============================================================================

# Ambil vektor penanda sektor constrained (1 = LAS, 0 = Sektor Lainnya)
v_las <- as.numeric(DeskripsiSektor$Constrained)
v_las[is.na(v_las)] <- 0
v_lainnya <- 1 - v_las

# Fungsi untuk memisahkan PDRB matriks (66 sektor x 21 tahun) menjadi total per kelompok
hitung_pdrb_kelompok <- function(matriks_pdrb) {
  pdrb_las     <- colSums(matriks_pdrb[v_las == 1, , drop = FALSE])
  pdrb_lainnya <- colSums(matriks_pdrb[v_lainnya == 1, , drop = FALSE])
  pdrb_total   <- colSums(matriks_pdrb)

  return(list(LAS = pdrb_las, Lainnya = pdrb_lainnya, Total = pdrb_total))
}

# Hitung PDRB kelompok untuk setiap skenario (Misal: BAU, LAS1, LAS12, LAS123)
# Catatan: Pastikan matriks PDRB (66 baris x 21 kolom) untuk tiap skenario sudah ada
res_BAU    <- hitung_pdrb_kelompok(pdrb_BAU)    # Asumsi pdrb_BAU adalah matriks 66x21
res_LAS1   <- hitung_pdrb_kelompok(pdrb_LAS1B)   # Asumsi pdrb_LAS1 adalah matriks 66x21
res_LAS12  <- hitung_pdrb_kelompok(pdrb_LAS12)  # Asumsi pdrb_LAS12 adalah matriks 66x21
res_LAS123 <- hitung_pdrb_kelompok(pdrb_LAS123) # Asumsi pdrb_LAS123 adalah matriks 66x21

# ==============================================================================
# PERHITUNGAN RERATA PERTUMBUHAN TAHUNAN (CAGR 2024 - 2045)
# ==============================================================================

# Rumus Compound Annual Growth Rate (CAGR): (PDRB_2045 / PDRB_2025)^(1/20) - 1
calc_cagr <- function(vec_pdrb) {
  val_2025 <- vec_pdrb["2025"] # Atau vec_pdrb[1]
  val_2045 <- vec_pdrb["2045"] # Atau vec_pdrb[21]
  cagr <- ((val_2045 / val_2025)^(1/20) - 1) * 100
  return(cagr)
}

# Matriks Rerata Pertumbuhan Ekonomi (3 Kelompok Sektor x 4 Skenario)
cagr_data <- data.frame(
  Kelompok = factor(c("Sektor LAS", "Sektor lainnya", "Keseluruhan"),
                    levels = c("Sektor LAS", "Sektor lainnya", "Keseluruhan")),
  BAU     = c(calc_cagr(res_BAU$LAS),    calc_cagr(res_BAU$Lainnya),calc_cagr(res_BAU$Total)),
  `IMLaS-1B` = c(calc_cagr(res_LAS1$LAS),   calc_cagr(res_LAS1$Lainnya), calc_cagr(res_LAS1$Total)),
  `IMLaS-2` = c(calc_cagr(res_LAS12$LAS),  calc_cagr(res_LAS12$Lainnya),  calc_cagr(res_LAS12$Total)),
  `IMLaS-3` = c(calc_cagr(res_LAS123$LAS), calc_cagr(res_LAS123$Lainnya), calc_cagr(res_LAS123$Total))
)

# Reshape ke format Long untuk ggplot
df_bar_chart <- cagr_data %>%
  pivot_longer(
    cols = c("BAU", "IMLaS.1B", "IMLaS.2", "IMLaS.3"),
    names_to = "Skenario",
    values_to = "Growth"
  ) %>%
  mutate(
    Skenario = case_when(
      Skenario == "BAU" ~ "BAU",
      Skenario == "IMLaS.1B" ~ "IMLaS-1B",
      Skenario == "IMLaS.2" ~ "IMLaS-2",
      Skenario == "IMLaS.3" ~ "IMLaS-3"
    ),
    Skenario = factor(Skenario, levels = c("BAU", "IMLaS-1B", "IMLaS-2", "IMLaS-3"))
  )

# ==============================================================================
# 3. VISUALISASI BAR CHART
# ==============================================================================

p_bar_growth <- ggplot(df_bar_chart, aes(x = Kelompok, y = Growth, fill = Skenario)) +
  # --- Bar Grouped ---
  geom_bar(stat = "identity", position = position_dodge(width = 0.8), width = 0.7) +

  # --- Teks Nilai Angka Persentase di Atas Bar ---
  geom_text(
    aes(label = sprintf("%.1f%%", Growth)),
    position = position_dodge(width = 0.8),
    vjust = -0.5,
    fontface = "bold",
    size = 4,
    color = "black"
  ) +

  # --- Skala & Kustomisasi Warna ---
  scale_y_continuous(
    labels = function(x) paste0(format(x, nsmall = 1), "%"),
    limits = c(1.5, 4.5), # Rentang sumbu Y mirip contoh gambar
    oob = rescale_none
  ) +
  scale_fill_manual(
    values = c(
      "BAU"     = "#4178BE",  # Biru
      "IMLaS-1B" = "#C0392B",  # Merah Marun
      "IMLaS-2" = "#7DCE13",  # Hijau Muda
      "IMLaS-3" = "#8E44AD"   # Ungu
    )
  ) +

  # --- Judul dan Label ---
  labs(
    title = "Rerata Pertumbuhan Sektor Ekonomi 2025–2045",
    x = NULL,
    y = NULL,
    fill = NULL
  ) +

  # --- Tema Tampilan Excel Style ---
  theme_minimal(base_size = 13) +
  theme(
    plot.title = element_text(face = "bold", hjust = 0.5, size = 15, color = "gray20"),
    axis.text.x = element_text(face = "bold", size = 12, color = "gray20"),
    axis.text.y = element_text(color = "gray30"),
    legend.position = "bottom",
    panel.grid.minor = element_blank(),
    panel.grid.major.x = element_blank() # Menghilangkan grid vertikal
  )

# Tampilkan Chart
print(p_bar_growth)

# ==============================================================================
# 3. VISUALISASI LINE CHART
# ==============================================================================

# 1. Ambil nilai spesifik untuk label callout
val_2025    <- plot_df$pdrb_BAU[plot_df$Year == 2025]
val_bau_2045 <- plot_df$pdrb_BAU[plot_df$Year == 2045]
val_las_2045 <- plot_df$pdrb_LAS123[plot_df$Year == 2045]

# 2. Format angka dengan pemisah koma (misal: 259,275,105)
lbl_2025    <- comma(val_2025)
lbl_bau_2045 <- comma(val_bau_2045)
lbl_las_2045 <- comma(val_las_2045)

# 3. Plot Grafik
hasil_simulasi_label <- ggplot(plot_df, aes(x = Year)) +
  # --- Line & Point untuk Setiap Skenario ---
  geom_line(aes(y = pdrb_BAU, color = "BAU"), linewidth = 1.1) +
  geom_point(aes(y = pdrb_BAU, color = "BAU"), size = 2.5) +

  geom_line(aes(y = pdrb_LAS1, color = "IMLaS-1"), linewidth = 1.1) +
  geom_point(aes(y = pdrb_LAS1, color = "IMLaS-1"), size = 2.5) +

  geom_line(aes(y = pdrb_LAS1B, color = "IMLaS-1B"), linewidth = 1.1) +
  geom_point(aes(y = pdrb_LAS1B, color = "IMLaS-1B"), size = 2.5) +

  geom_line(aes(y = pdrb_LAS12, color = "IMLaS-2"), linewidth = 1.1) +
  geom_point(aes(y = pdrb_LAS12, color = "IMLaS-2"), size = 2.5) +

  geom_line(aes(y = pdrb_LAS123, color = "IMLaS-3"), linewidth = 1.1) +
  geom_point(aes(y = pdrb_LAS123, color = "IMLaS-3"), size = 2.5) +

  # --- Garis Penunjuk / Callout Pointer Lines (Gaya Excel) ---
  # Garis penunjuk nilai awal 2025
  annotate("segment", x = 2025.2, xend = 2026.8, y = val_2025, yend = val_2025 + 40e6, color = "gray40", linewidth = 0.6) +

  # Garis penunjuk nilai akhir LAS123 2045
  annotate("segment", x = 2044.8, xend = 2042.8, y = val_las_2045, yend = val_las_2045 + 30e6, color = "gray40", linewidth = 0.6) +

  # Garis penunjuk nilai akhir BAU 2045
  annotate("segment", x = 2044.8, xend = 2043.2, y = val_bau_2045, yend = val_bau_2045 - 35e6, color = "gray40", linewidth = 0.6) +

  # --- Kotak Label Nilai (Excel Style Box) ---
  # Label Awal 2025
  annotate("label", x = 2027.2, y = val_2025 + 42e6, label = lbl_2025,
           fontface = "bold", fill = "#EAEAEA", color = "black", size = 4.2, label.padding = unit(0.4, "lines")) +

  # Label Akhir LAS123 2045
  annotate("label", x = 2042.0, y = val_las_2045 + 32e6, label = lbl_las_2045,
           fontface = "bold", fill = "#EAEAEA", color = "black", size = 4.2, label.padding = unit(0.4, "lines")) +

  # Label Akhir BAU 2045
  annotate("label", x = 2042.5, y = val_bau_2045 - 37e6, label = lbl_bau_2045,
           fontface = "bold", fill = "#EAEAEA", color = "black", size = 4.2, label.padding = unit(0.4, "lines")) +

  # --- Skala dan Warna ---
  scale_color_manual(
    name = "Scenario",
    values = c(
      "BAU"    = "#D95F02",
      "IMLaS-1"   = "#1B9E77",
      "IMLaS-1B"  = "#00AEF2",
      "IMLaS-2"  = "#E7298A",
      "IMLaS-3" = "#7570B3"
    )
  ) +
  scale_x_continuous(breaks = seq(2025, 2045, by = 5), limits = c(2024.5, 2045.5)) +
  scale_y_continuous(labels = comma_format()) + # Menghilangkan format notasi ilmiah 3e+08

  # --- Judul dan Format Tema ---
  labs(
    title = "Proyeksi PDRB 2024–2045",
    x = "Year",
    y = "Total PDRB (Juta Rupiah)"
  ) +
  theme_minimal(base_size = 13) +
  theme(
    legend.position = "bottom",
    plot.title = element_text(face = "bold", hjust = 0.5, size = 15),
    panel.grid.minor = element_blank(),
    axis.text = element_text(color = "black")
  )

# Tampilkan Grafik
print(hasil_simulasi_label)

# ==============================================================================
# TABEL PERBANDINGAN PDRB PADAGIMO (BAU VS. IMLaS-3) TAHUN 2045
# ==============================================================================

# 1. Ambil Nilai Basis 2025 & Nilai Akhir 2045 PDRB
pdrb_2025        <- plot_df$pdrb_BAU[plot_df$Year == thDasar] # Nilai 2025 sama untuk semua skenario
pdrb_bau_2045    <- plot_df$pdrb_BAU[plot_df$Year == thAkhir]
pdrb_las123_2045 <- plot_df$pdrb_LAS123[plot_df$Year == thAkhir]

# 2. Hitung Rerata Laju Pertumbuhan Tahunan (CAGR) 
n_tahun <- nThSimulasi
cagr_pdrb_bau    <- ((pdrb_bau_2045 / pdrb_2025)^(1 / n_tahun) - 1) * 100
cagr_pdrb_las123 <- ((pdrb_las123_2045 / pdrb_2025)^(1 / n_tahun) - 1) * 100

# 3. Hitung Persentase Kenaikan PDRB BAU vs IMLaS-3 pada Tahun 2045
persen_kenaikan_pdrb_2045 <- ((pdrb_las123_2045 - pdrb_bau_2045) / pdrb_bau_2045) * 100

# 4. Susun Data Frame Ringkasan PDRB
df_perbandingan_pdrb <- data.frame(
  Indikator = c(
    "PDRB BAU 2045",
    "PDRB IMLaS-3 (LAS1+2+3) 2045",
    "Selisih Tambahan PDRB (Juta Rp)",
    "Persentase Kenaikan dibanding BAU (%)",
    "Rerata Laju Pertumbuhan BAU (2024–2045)",
    "Rerata Laju Pertumbuhan IMLaS-3 (2024–2045)"
  ),
  Nilai = c(
    sprintf("Rp %s Juta", comma(pdrb_bau_2045)),
    sprintf("Rp %s Juta", comma(pdrb_las123_2045)),
    sprintf("Rp %s Juta", comma(pdrb_las123_2045 - pdrb_bau_2045)),
    sprintf("+%.2f%%", persen_kenaikan_pdrb_2045),
    sprintf("%.2f%% per tahun", cagr_pdrb_bau),
    sprintf("%.2f%% per tahun", cagr_pdrb_las123)
  )
)

# 5. Cetak Tabel HTML R Markdown
knitr::kable(
  df_perbandingan_pdrb,
  row.names = FALSE,
  caption = "Perbandingan PDRB PADAGIMO (BAU vs. LAS1+2+3) Tahun 2045",
  col.names = c("Parameter Indikator", "Nilai Simulasi"),
  align = c("l", "r")
) %>%
  kableExtra::kable_styling(
    bootstrap_options = c("striped", "hover", "condensed"),
    full_width = FALSE,
    position = "center"
  ) %>%
  kableExtra::row_spec(0, bold = TRUE, extra_css = "border-top: 2px solid #ccc; border-bottom: 2px solid #ccc;") %>%
  kableExtra::row_spec(4, bold = TRUE, background = "#EAEAEA") # Highlight khusus baris ke-4 (Persentase Kenaikan)


```

## Pendapatan Per Kapita

Proyeksi pendapatan masyarakat di wilayah PADAGIMO didapat berdasarkan pendekatan koefisien kompensasi tenaga kerja (proporsi upah dan gaji terhadap PDRB) yang dihubungkan secara langsung dengan total PDRB proyeksi tahunan. Selanjutnya, proyeksi pendapatan tersebut dibagi dengan total penduduk PADAGIMO untuk memperoleh proyeksi pendapatan per kapita masyarakat.

Sejalan dengan pertumbuhan PDRB regional, penerapan berbagai tingkat skenario IMLaS terbukti mampu memberikan dorongan signifikan terhadap peningkatan pendapatan per kapita di wilayah studi dibandingkan kondisi Business As Usual (BAU).

Intervensi skenario IMLaS-3 diproyeksikan mampu meningkatkan rerata laju pertumbuhan pendapatan per kapita PADAGIMO menjadi <span style="background-color: #ff0000; bold;">3,2%</span>. Penerapan skenario penuh IMLaS-3 ditahun terakhir simulasi menghasilkan selisih kenaikan pendapatan masyarakat keseluruhan PADAGIMO sebesar Rp <span style="background-color: #ff0000; bold;">39,49</span> juta per kapita, lebih tinggi dibandingkan skenario BAU pada tahun 2045 (peningkatan sekitar <span style="background-color: #ff0000; bold;">5,23%</span>).

```{r, income, echo = FALSE, warning=FALSE}

# ==============================================================================
# PROYEKSI PENDAPATAN PER KAPITA - PERBAIKAN GRAFIK PRESISI TEPAT TITIK
# ==============================================================================

# 1. Proporsi Gaji & Upah terhadap PDRB
proporsiupahgaji <- sum(upah_gaji, na.rm = TRUE) / sum(pdrb_IO, na.rm = TRUE)

# 2. Hitung Income per Skenario
final_income <- plot_df %>%
  rename_with(~ sub("^pdrb_", "income_", .x))

final_income[, -1] <- final_income[, -1] * proporsiupahgaji

# 3. Hitung Pendapatan per Kapita (Juta Rp / Jiwa)
df_populasi <- populasiPenduduk

df_income_kapita <- final_income %>%
  left_join(df_populasi, by = "Year") %>%
  mutate(
    incomekapita_BAU    = income_BAU / Populasi,
    incomekapita_LAS1   = income_LAS1 / Populasi,
    incomekapita_LAS1B  = income_LAS1B / Populasi,
    incomekapita_LAS12  = income_LAS12 / Populasi,
    incomekapita_LAS123 = income_LAS123 / Populasi
  )

write_xlsx(df_income_kapita, "Final_Income_SOLUSI_PADAGIMO.xlsx")

# 4. Reshape Data ke Format Long
df_long_kapita <- df_income_kapita %>%
  select(Year, starts_with("incomekapita_")) %>%
  pivot_longer(
    cols = starts_with("incomekapita_"),
    names_to = "Skenario",
    values_to = "Income_Kapita"
  ) %>%
  mutate(
    Skenario_Label = case_when(
      Skenario == "incomekapita_BAU"    ~ "BAU",
      Skenario == "incomekapita_LAS1B"  ~ "IMLaS-1B",
      Skenario == "incomekapita_LAS12"  ~ "IMLaS-2",
      Skenario == "incomekapita_LAS123" ~ "IMLaS-3"
    ),
    Skenario_Label = factor(Skenario_Label, levels = c("BAU", "IMLaS-1B", "IMLaS-2", "IMLaS-3"))
  ) %>%
  filter(!is.na(Skenario_Label))

# 5. Penentuan Titik Awal & Akhir Dinamis Presisi
th_awal  <- min(df_long_kapita$Year, na.rm = TRUE) # 2024
th_akhir <- max(df_long_kapita$Year, na.rm = TRUE) # 2045

# Ambil Nilai Tepat di Titik Awal (2024) & Akhir (2045)
val_awal_inc     <- df_long_kapita$Income_Kapita[df_long_kapita$Year == th_awal & df_long_kapita$Skenario_Label == "BAU"][1]
val_bau_akhir_inc <- df_long_kapita$Income_Kapita[df_long_kapita$Year == th_akhir & df_long_kapita$Skenario_Label == "BAU"][1]
val_las_akhir_inc <- df_long_kapita$Income_Kapita[df_long_kapita$Year == th_akhir & df_long_kapita$Skenario_Label == "IMLaS-3"][1]

# Format Angka 2 Desimal
lbl_awal_inc     <- number(val_awal_inc, accuracy = 0.01)
lbl_bau_akhir_inc <- number(val_bau_akhir_inc, accuracy = 0.01)
lbl_las_akhir_inc <- number(val_las_akhir_inc, accuracy = 0.01)

# Skala Y Dinamis untuk Offset Proporsional
y_min_inc <- min(df_long_kapita$Income_Kapita, na.rm = TRUE)
y_max_inc <- max(df_long_kapita$Income_Kapita, na.rm = TRUE)
y_range_inc <- y_max_inc - y_min_inc

offset_y_inc <- y_range_inc * 0.08  # Offset 8% proporsional dari skala Y

# 6. Plot Grafik Presisi
p_income_kapita <- ggplot(df_long_kapita, aes(x = Year, y = Income_Kapita, color = Skenario_Label, group = Skenario_Label)) +
  # --- Garis & Titik Data ---
  geom_line(linewidth = 1.1) +
  geom_point(size = 2.5) +

  # --- Garis Penunjuk / Callout Pointer Lines (Tepat di th_awal dan th_akhir) ---
  # Garis penunjuk nilai awal (2024)
  annotate("segment", x = th_awal + 0.2, xend = th_awal + 2.0, 
           y = val_awal_inc, yend = val_awal_inc + offset_y_inc,
           color = "gray40", linewidth = 0.6) +

  # Garis penunjuk nilai akhir LAS123 
  annotate("segment", x = th_akhir - 0.2, xend = th_akhir - 2.5, 
           y = val_las_akhir_inc, yend = val_las_akhir_inc + offset_y_inc,
           color = "gray40", linewidth = 0.6) +

  # Garis penunjuk nilai akhir BAU 
  annotate("segment", x = th_akhir - 0.2, xend = th_akhir - 2.2, 
           y = val_bau_akhir_inc, yend = val_bau_akhir_inc - offset_y_inc,
           color = "gray40", linewidth = 0.6) +

  # --- Kotak Label Nilai ---
  # Label Titik Awal (2024)
  annotate("label", x = th_awal + 2.2, y = val_awal_inc + offset_y_inc + (y_range_inc * 0.02), 
           label = lbl_awal_inc, fontface = "bold", fill = "#EAEAEA", color = "black", size = 4, label.padding = unit(0.4, "lines")) +

  # Label Titik Akhir LAS123 
  annotate("label", x = th_akhir - 3.2, y = val_las_akhir_inc + offset_y_inc + (y_range_inc * 0.02), 
           label = lbl_las_akhir_inc, fontface = "bold", fill = "#EAEAEA", color = "black", size = 4, label.padding = unit(0.4, "lines")) +

  # Label Titik Akhir BAU 
  annotate("label", x = th_akhir - 3.0, y = val_bau_akhir_inc - offset_y_inc - (y_range_inc * 0.02), 
           label = lbl_bau_akhir_inc, fontface = "bold", fill = "#EAEAEA", color = "black", size = 4, label.padding = unit(0.4, "lines")) +

  # --- Skala Warna & Sumbu ---
  scale_color_manual(
    name = NULL,
    values = c(
      "BAU"      = "#4178BE",  # Biru
      "IMLaS-1B" = "#C0392B",  # Merah
      "IMLaS-2"  = "#7DCE13",  # Hijau
      "IMLaS-3"  = "#8E44AD"   # Ungu
    )
  ) +
  scale_x_continuous(breaks = seq(thDasar, thAkhir, by = 5), limits = c(2023.5, 2050.5)) +
  scale_y_continuous(labels = number_format(accuracy = 0.01), limits = c(y_min_inc * 0.95, y_max_inc * 1.12)) +

  # --- Judul dan Sumbu ---
  labs(
    title = "Proyeksi Pendapatan per Kapita 2024–2045",
    x = "Tahun",
    y = "Juta rupiah / kapita"
  ) +

  # --- Tema Tampilan ---
  theme_minimal(base_size = 13) +
  theme(
    plot.title = element_text(face = "bold", hjust = 0.5, size = 15, color = "gray20"),
    axis.title.y = element_text(color = "gray30", size = 12),
    axis.text = element_text(color = "gray20"),
    legend.position = "bottom",
    panel.grid.minor = element_blank(),
    panel.grid.major.x = element_blank()
  )

# Tampilkan Grafik
print(p_income_kapita)



# 5. Tabel Perbandingan PADAGIMO 2045
# Ambil Nilai Basis 2025 & Nilai Akhir 2045
inc_2025           <- df_income_kapita$incomekapita_BAU[df_income_kapita$Year == thDasar] # Nilai 2025 sama untuk semua skenario
income_bau_2045    <- df_income_kapita$incomekapita_BAU[df_income_kapita$Year == thAkhir]
income_las123_2045 <- df_income_kapita$incomekapita_LAS123[df_income_kapita$Year == thAkhir]

# Hitung Rerata Laju Pertumbuhan Tahunan (CAGR) selama 20 Tahun (2025 ke 2045)
n_tahun <- nThSimulasi
cagr_bau    <- ((income_bau_2045 / inc_2025)^(1 / n_tahun) - 1) * 100
cagr_las123 <- ((income_las123_2045 / inc_2025)^(1 / n_tahun) - 1) * 100
persen_kenaikan_2045 <- ((income_las123_2045 - income_bau_2045) / income_bau_2045) * 100

df_perbandingan_income <- data.frame(
  Indikator = c(
    "Income per Kapita BAU 2045",
    "Income per Kapita IMLaS-3 (LAS1+2+3) 2045",
    "Selisih Tambahan Income (Juta Rp)",
    "Persentase Kenaikan dibanding BAU (%)",
    "Rerata Laju Pertumbuhan BAU (2024–2045)",
    "Rerata Laju Pertumbuhan IMLaS-3 (2024–2045)"
  ),
  Nilai = c(
    sprintf("Rp %.2f Juta", income_bau_2045),
    sprintf("Rp %.2f Juta", income_las123_2045),
    sprintf("Rp %.2f Juta", income_las123_2045 - income_bau_2045),
    sprintf("+%.2f%%", persen_kenaikan_2045),
    sprintf("%.2f%%", cagr_bau),
    sprintf("%.2f%%", cagr_las123)
  )
)

# Cetak Tabel HTML R Markdown
knitr::kable(
  df_perbandingan_income,
  row.names = FALSE,
  caption = "Perbandingan Income Masyarakat PADAGIMO (BAU vs. LAS1+2+3) Tahun 2045",
  col.names = c("Parameter Indikator", "Nilai Simulasi"),
  align = c("l", "r")
) %>%
  kableExtra::kable_styling(
    bootstrap_options = c("striped", "hover", "condensed"),
    full_width = FALSE,
    position = "center"
  ) %>%
  kableExtra::row_spec(0, bold = TRUE, extra_css = "border-top: 2px solid #ccc; border-bottom: 2px solid #ccc;") %>%
  kableExtra::row_spec(4, bold = TRUE, background = "#EAEAEA") # Highlight baris ke-6 (Persentase Kenaikan)


```

## Pendapatan Masyarakat Pesisir per Kapita

Proyeksi pendapatan per kapita masyarakat pesisir dihitung dengan membagi proyeksi pendapatan masyarakat pesisir PADAGIMO dengan proyeksi populasi masyarakat pesisir. Kedua proyeksi tersebut diestimasi berdasarkan proporsi luas wilayah pesisir terhadap total wilayah PADAGIMO, yang dikaitkan dengan proyeksi pendapatan masyarakat dan populasi PADAGIMO secara keseluruhan. Pendekatan ini digunakan untuk menggambarkan sejauh mana dampak intervensi terhadap perekonomian regional tercermin pada tingkat kesejahteraan masyarakat pesisir.

Tanpa adanya intervensi pengelolaan berbasis lahan dan pasar yang inklusif, pendapatan per kapita masyarakat pesisir diproyeksikan tumbuh secara alamiah hingga mencapai Rp <span style="background-color: #ff0000; bold;">44,4</span> juta pada tahun 2045. Pelaksanaan skenario intervensi secara konsisten menunjukkan deviasi positif di atas kurva BAU. Skenario IMLaS-1 serta IMLaS-2 secara bertahap menaikkan taraf pendapatan kawasan pesisir.

Puncak potensi dicapai pada Skenario IMLaS-3 yang merupakan kombinasi optimal tata guna lahan, produktivitas, dan hilirisasi rantai nilai berbasis lahan/pesisir), di mana pendapatan per kapita masyarakat pesisir diproyeksikan meningkat hingga Rp <span style="background-color: #ff0000; bold;">46,7</span> juta pada tahun 2045. Penerapan skenario penuh IMLaS-3 menghasilkan tambahan pendapatan bagi masyarakat pesisir sebesar Rp <span style="background-color: #ff0000; bold;">2,3</span> juta lebih tinggi dibandingkan skenario BaU pada tahun 2045. Angka ini mencerminkan peningkatan sebesar <span style="background-color: #ff0000; bold;">5,18%</span> pada pendapatan per kapita masyarakat pesisir jika dibandingkan dengan kondisi tanpa intervensi.

```{r, income-pesisir, echo = FALSE, warning=FALSE}
# ==============================================================================
# PROYEKSI PENDAPATAN PER KAPITA MASYARAKAT PESISIR (PADAGIMO)
# ==============================================================================

# 1. Hitung Pendapatan Pesisir Total
propLuasPesisir <- propLuasPesisir
final_income_pesisir <- final_income
final_income_pesisir[, -1] <- final_income_pesisir[, -1] * propLuasPesisir

# 2. Gabungkan dengan Data Populasi Pesisir (Juta Rp / Jiwa)
df_populasi_pesisir <- populasiPendudukPesisir 

df_income_pesisir <- final_income_pesisir %>%
  left_join(df_populasi_pesisir, by = "Year") %>%
  mutate(
    incomekapita_BAU    = income_BAU / Populasi,
    incomekapita_LAS1   = income_LAS1 / Populasi,
    incomekapita_LAS1B  = income_LAS1B / Populasi,
    incomekapita_LAS12  = income_LAS12 / Populasi,
    incomekapita_LAS123 = income_LAS123 / Populasi
  )

# Export File Excel
# write_xlsx(df_income_pesisir, "Final_Income_pesisir_SOLUSI_PADAGIMO.xlsx")

# 3. Reshape Data Pesisir ke Format Long
df_pesisir_kapita <- df_income_pesisir %>%
  select(Year, starts_with("incomekapita_")) %>%
  pivot_longer(
    cols = starts_with("incomekapita_"),
    names_to = "Skenario",
    values_to = "Income_Kapita"
  ) %>%
  mutate(
    Skenario_Label = case_when(
      Skenario == "incomekapita_BAU"    ~ "BAU",
      Skenario == "incomekapita_LAS1B"  ~ "IMLaS-1B",
      Skenario == "incomekapita_LAS12"  ~ "IMLaS-2",
      Skenario == "incomekapita_LAS123" ~ "IMLaS-3"
    ),
    Skenario_Label = factor(Skenario_Label, levels = c("BAU", "IMLaS-1B", "IMLaS-2", "IMLaS-3"))
  ) %>%
  filter(!is.na(Skenario_Label))

# 4. Penentuan Titik Awal & Akhir Dinamis Presisi
th_awal  <- min(df_pesisir_kapita$Year, na.rm = TRUE) # Otomatis 2024
th_akhir <- max(df_pesisir_kapita$Year, na.rm = TRUE) # Otomatis thAkhir

# Ambil Nilai Tepat di Titik Awal (2024) & Akhir (2045)
val_awal_pes     <- df_pesisir_kapita$Income_Kapita[df_pesisir_kapita$Year == th_awal & df_pesisir_kapita$Skenario_Label == "BAU"][1]
val_bau_akhir_pes <- df_pesisir_kapita$Income_Kapita[df_pesisir_kapita$Year == th_akhir & df_pesisir_kapita$Skenario_Label == "BAU"][1]
val_las_akhir_pes <- df_pesisir_kapita$Income_Kapita[df_pesisir_kapita$Year == th_akhir & df_pesisir_kapita$Skenario_Label == "IMLaS-3"][1]

# Format Angka 2 Desimal
lbl_awal_pes     <- number(val_awal_pes, accuracy = 0.01)
lbl_bau_akhir_pes <- number(val_bau_akhir_pes, accuracy = 0.01)
lbl_las_akhir_pes <- number(val_las_akhir_pes, accuracy = 0.01)

# Hitung Rentang Skala Y Otomatis untuk Offset Proporsional
y_min_pes <- min(df_pesisir_kapita$Income_Kapita, na.rm = TRUE)
y_max_pes <- max(df_pesisir_kapita$Income_Kapita, na.rm = TRUE)
y_range_pes <- y_max_pes - y_min_pes

offset_y_pes <- y_range_pes * 0.08  # Offset 8% proporsional

# 5. Plot Grafik Presisi Pesisir (Visualisasi Tepat Titik)
p_income_kapita_pesisir <- ggplot(df_pesisir_kapita, aes(x = Year, y = Income_Kapita, color = Skenario_Label, group = Skenario_Label)) +
  # --- Garis & Titik Data ---
  geom_line(linewidth = 1.1) +
  geom_point(size = 2.5) +

  # --- Garis Penunjuk / Callout Pointer Lines (Presisi pada th_awal dan th_akhir) ---
  # Garis penunjuk nilai awal 2024 (Kiri)
  annotate("segment", x = th_awal + 0.2, xend = th_awal + 2.0, 
           y = val_awal_pes, yend = val_awal_pes + offset_y_pes,
           color = "gray40", linewidth = 0.6) +

  # Garis penunjuk nilai akhir LAS123  (Kanan Atas)
  annotate("segment", x = th_akhir - 0.2, xend = th_akhir - 2.5, 
           y = val_las_akhir_pes, yend = val_las_akhir_pes + offset_y_pes,
           color = "gray40", linewidth = 0.6) +

  # Garis penunjuk nilai akhir BAU  (Kanan Bawah)
  annotate("segment", x = th_akhir - 0.2, xend = th_akhir - 2.2, 
           y = val_bau_akhir_pes, yend = val_bau_akhir_pes - offset_y_pes,
           color = "gray40", linewidth = 0.6) +

  # --- Kotak Label Nilai ---
  # Label Titik Awal (2024)
  annotate("label", x = th_awal + 2.2, y = val_awal_pes + offset_y_pes + (y_range_pes * 0.02), 
           label = lbl_awal_pes, fontface = "bold", fill = "#EAEAEA", color = "black", size = 4, label.padding = unit(0.4, "lines")) +

  # Label Titik Akhir LAS123 
  annotate("label", x = th_akhir - 3.2, y = val_las_akhir_pes + offset_y_pes + (y_range_pes * 0.02), 
           label = lbl_las_akhir_pes, fontface = "bold", fill = "#EAEAEA", color = "black", size = 4, label.padding = unit(0.4, "lines")) +

  # Label Titik Akhir BAU 
  annotate("label", x = th_akhir - 3.0, y = val_bau_akhir_pes - offset_y_pes - (y_range_pes * 0.02), 
           label = lbl_bau_akhir_pes, fontface = "bold", fill = "#EAEAEA", color = "black", size = 4, label.padding = unit(0.4, "lines")) +

  # --- Skala Warna Legenda & Sumbu ---
  scale_color_manual(
    name = NULL,
    values = c(
      "BAU"      = "#4178BE",  # Biru
      "IMLaS-1B" = "#C0392B",  # Merah
      "IMLaS-2"  = "#7DCE13",  # Hijau
      "IMLaS-3"  = "#8E44AD"   # Ungu
    )
  ) +
  scale_x_continuous(breaks = seq(thDasar, thAkhir, by = 5), limits = c(2023.5, 2050.5)) +
  scale_y_continuous(labels = number_format(accuracy = 0.01), limits = c(y_min_pes * 0.95, y_max_pes * 1.12)) +

  # --- Judul dan Sumbu ---
  labs(
    title = "Proyeksi Pendapatan per Kapita Masyarakat Pesisir\n2024–2045",
    x = "Tahun",
    y = "Juta rupiah / kapita"
  ) +

  # --- Tema Tampilan ---
  theme_minimal(base_size = 13) +
  theme(
    plot.title = element_text(face = "bold", hjust = 0.5, size = 15, color = "gray20"),
    axis.title.y = element_text(color = "gray30", size = 12),
    axis.text = element_text(color = "gray20"),
    legend.position = "bottom",
    panel.grid.minor = element_blank(),
    panel.grid.major.x = element_blank()
  )

# Tampilkan Grafik
print(p_income_kapita_pesisir)

# 6. Tabel Perbandingan Pesisir 2045 (HTML R Markdown)
n_tahun <- nThSimulasi
cagr_bau_pes    <- ((val_bau_akhir_pes / val_awal_pes)^(1 / n_tahun) - 1) * 100
cagr_las123_pes <- ((val_las_akhir_pes / val_awal_pes)^(1 / n_tahun) - 1) * 100
persen_kenaikan_pesisir_2049 <- ((val_las_akhir_pes - val_bau_akhir_pes) / val_bau_akhir_pes) * 100

df_perbandingan_pesisir <- data.frame(
  Indikator = c(
    "Income per Kapita Pesisir BAU 2045",
    "Income per Kapita Pesisir IMLaS-3 (LAS1+2+3) 2045",
    "Selisih Tambahan Income Pesisir (Juta Rp)",
    "Persentase Kenaikan dibanding BAU (%)",
    "Rerata Laju Pertumbuhan BAU Pesisir (2024–2045)",
    "Rerata Laju Pertumbuhan IMLaS-3 Pesisir (2024–2045)"
  ),
  Nilai = c(
    sprintf("Rp %.2f Juta", val_bau_akhir_pes),
    sprintf("Rp %.2f Juta", val_las_akhir_pes),
    sprintf("Rp %.2f Juta", val_las_akhir_pes - val_bau_akhir_pes),
    sprintf("+%.2f%%", persen_kenaikan_pesisir_2049),
    sprintf("%.2f%% per tahun", cagr_bau_pes),
    sprintf("%.2f%% per tahun", cagr_las123_pes)
  )
)

knitr::kable(
  df_perbandingan_pesisir,
  row.names = FALSE,
  caption = "Perbandingan Income Masyarakat Pesisir (BAU vs. IMLaS-3) Tahun 2045",
  col.names = c("Parameter Indikator Pesisir", "Nilai Simulasi"),
  align = c("l", "r")
) %>%
  kableExtra::kable_styling(
    bootstrap_options = c("striped", "hover", "condensed"),
    full_width = FALSE,
    position = "center"
  ) %>%
  kableExtra::row_spec(0, bold = TRUE, extra_css = "border-top: 2px solid #ccc; border-bottom: 2px solid #ccc;") %>%
  kableExtra::row_spec(4, bold = TRUE, background = "#EAEAEA")
```

## Total Keuntungan Usaha

Proyeksi total keuntungan usaha regional dihitung berdasarkan proporsi Surplus Usaha Bruto (Gross Operating Surplus) terhadap total PDRB, yang kemudian diselaraskan dengan proyeksi PDRB. Indikator ini mencerminkan porsi nilai tambah ekonomi yang diperoleh para pelaku usaha dan pemilik modal atas investasi serta aktivitas bisnis di wilayah PADAGIMO.

Tanpa adanya intervensi kebijakan perekonomian regional, keuntungan usaha diproyeksikan tumbuh secara alamiah hingga mencapai Rp <span style="background-color: #ff0000; bold;">291,38</span> triliun pada tahun 2045. Sedangkan dengan adanya penerapan skenario IMLAS menghasilkan capaian tertinggi nilai proyeksi keuntungan usaha mencapai Rp306,63</span> triliun pada akhir periode simulasi tahun 2045. Menerapkan skenario IMLaS-3 berpotensi memberikan tambahan keuntungan usaha sebesar Rp <span style="background-color: #ff0000; bold;">15,25</span> triliun lebih tinggi dibandingkan skenario BAU pada tahun 2045.

Pendapatan keuntungan usaha menggambarkan manfaat ekonomi yang diterima oleh pelaku usaha sebagai hasil dari perkembangan aktivitas ekonomi di suatu wilayah. Grafik di bawah menunjukkan bahwa di akhir periode tahun 2045, potensi keuntungan usaha regional dapat ditingkatkan menjadi <span style="background-color: #ff0000; bold;">5,2%</span> lebih besar dengan menerapkan skenario IMLaS-3 dibanding skenario BaU. Melalui penerapan intervensi IMLaS-3, keuntungan usaha regional di PADAGIMO secara rata-rata diproyeksikan <span style="background-color: #ff0000; bold;">4,5%</span> lebih tinggi dibandingkan jika wilayah berjalan dengan skenario BAU.

```{r, untung, echo = FALSE, warning=FALSE}
# proporsi surplus usaha bruto
surplus <- as.numeric(io[baris_surplus, kolom_Sektor])
surplus[is.na(surplus)] <- 0
propSurplus <- sum(surplus) / sum(pdrb_IO)

final_surplus <- plot_df
final_surplus <- final_surplus %>%
  rename_with(~ sub("^pdrb_", "surplus_", .x))
final_surplus[, -1] <- final_surplus[, -1] * propSurplus

write_xlsx(final_surplus, "Final_Surplus_SOLUSI_PADAGIMO.xlsx")
knitr::kable(
  final_surplus,
  row.names = FALSE, # MENGHILANGKAN KOLOM NOMOR BARIS DI PALING KIRI
  caption = "Total Keuntungan Usaha (Juta Rupiah)", # <-- Judul Tabel
  digits = 2,
  format.args = list(big.mark = ","),
  col.names = c("Year","BAU", "LAS 1", "LAS 1B", "LAS 12", "LAS 123"),
  align = c("c", "r", "r", "r", "r", "r")
)

# 1. Transformasi Data Keuntungan Usaha
df_long <- final_surplus %>%
  pivot_longer(
    cols = starts_with("surplus_"),
    names_to = "Skenario",
    values_to = "Surplus"
  )

# 2. Penentuan Titik Awal dan Titik Akhir Dinamis
th_awal  <- min(df_long$Year, na.rm = TRUE)
th_akhir <- max(df_long$Year, na.rm = TRUE)

# Ambil Nilai Numerik Tepat di Titik Awal & Akhir
val_awal     <- df_long$Surplus[df_long$Year == th_awal & df_long$Skenario == "surplus_BAU"][1]
val_bau_akhir <- df_long$Surplus[df_long$Year == th_akhir & df_long$Skenario == "surplus_BAU"][1]
val_las_akhir <- df_long$Surplus[df_long$Year == th_akhir & df_long$Skenario == "surplus_LAS123"][1]

# Format Angka dengan Pemisah Koma
lbl_awal     <- comma(val_awal)
lbl_bau_akhir <- comma(val_bau_akhir)
lbl_las_akhir <- comma(val_las_akhir)

# 3. Hitung Range Sumbu Y Otomatis untuk Offset Proporsional
y_min_data <- min(df_long$Surplus, na.rm = TRUE)
y_max_data <- max(df_long$Surplus, na.rm = TRUE)
y_range    <- y_max_data - y_min_data

# Offset proporsional (5% - 8% dari total rentang sumbu Y)
offset_y   <- y_range * 0.08 

# 4. Plot Grafik dengan Koordinat Presisi
p_keuntungan_usaha <- ggplot(df_long, aes(x = Year, y = Surplus, color = Skenario, group = Skenario)) +
  # --- Garis & Titik Data ---
  geom_line(linewidth = 1.1) +
  geom_point(size = 2.5) +

  # --- Garis Penunjuk / Callout Pointer Lines (Presisi pada th_awal dan th_akhir) ---
  # Garis penunjuk nilai awal (Kiri Atas)
  annotate("segment", x = th_awal + 0.2, xend = th_awal + 2.0, 
           y = val_awal, yend = val_awal + offset_y,
           color = "gray40", linewidth = 0.6) +

  # Garis penunjuk nilai akhir LAS123 (Kanan Atas)
  annotate("segment", x = th_akhir - 0.2, xend = th_akhir - 2.5, 
           y = val_las_akhir, yend = val_las_akhir + offset_y,
           color = "gray40", linewidth = 0.6) +

  # Garis penunjuk nilai akhir BAU (Kanan Bawah)
  annotate("segment", x = th_akhir - 0.2, xend = th_akhir - 2.2, 
           y = val_bau_akhir, yend = val_bau_akhir - offset_y,
           color = "gray40", linewidth = 0.6) +

  # --- Kotak Label Nilai (Presisi) ---
  # Label Titik Awal
  annotate("label", x = th_awal + 2.2, y = val_awal + offset_y + (y_range * 0.02), label = lbl_awal,
           fontface = "bold", fill = "#EAEAEA", color = "black", size = 4, label.padding = unit(0.4, "lines")) +

  # Label Titik Akhir LAS123
  annotate("label", x = th_akhir - 3.2, y = val_las_akhir + offset_y + (y_range * 0.02), label = lbl_las_akhir,
           fontface = "bold", fill = "#EAEAEA", color = "black", size = 4, label.padding = unit(0.4, "lines")) +

  # Label Titik Akhir BAU
  annotate("label", x = th_akhir - 3.0, y = val_bau_akhir - offset_y - (y_range * 0.02), label = lbl_bau_akhir,
           fontface = "bold", fill = "#EAEAEA", color = "black", size = 4, label.padding = unit(0.4, "lines")) +

  # --- Skala dan Warna Legenda ---
  scale_color_manual(
    name = NULL,
    values = c(
      "surplus_BAU"    = "#4178BE",  # Biru
      "surplus_LAS1"   = "#C0392B",  # Merah
      "surplus_LAS1B"  = "#27AE60",  # Hijau
      "surplus_LAS12"  = "#F39C12",  # Oranye
      "surplus_LAS123" = "#8E44AD"   # Ungu
    ),
    labels = c(
      "surplus_BAU"    = "BAU",
      "surplus_LAS1"   = "IMLaS-1",
      "surplus_LAS1B"  = "IMLaS-1B",
      "surplus_LAS12"  = "IMLaS-2",
      "surplus_LAS123" = "IMLaS-3"
    )
  ) +
  scale_x_continuous(breaks = seq(thDasar, thAkhir, by = 5), limits = c(2023.5, 2050)) +
  scale_y_continuous(labels = comma_format(), limits = c(y_min_data * 0.95, y_max_data * 1.12)) +

  # --- Judul dan Sumbu ---
  labs(
    title = "Proyeksi Keuntungan Usaha Regional\n2024–2045",
    x = "Tahun",
    y = "Total Keuntungan Usaha (Juta Rupiah)"
  ) +

  # --- Tema Tampilan ---
  theme_minimal(base_size = 13) +
  theme(
    plot.title = element_text(face = "bold", hjust = 0.5, size = 15, color = "gray20"),
    axis.title.y = element_text(color = "gray30", size = 12),
    axis.text = element_text(color = "gray20"),
    legend.position = "bottom",
    panel.grid.minor = element_blank(),
    panel.grid.major.x = element_blank()
  )

# Tampilkan Grafik
print(p_keuntungan_usaha)

# Hitung Persentase Pertumbuhan Tambahan
n_tahun <- nThSimulasi
cagr_bau_surplus    <- ((val_bau_2045 / val_2025)^(1 / n_tahun) - 1) * 100
cagr_las123_surplus <- ((val_las_2045 / val_2025)^(1 / n_tahun) - 1) * 100
persen_kenaikan_surplus_2045 <- ((val_las_2045 - val_bau_2045) / val_bau_2045) * 100

# Susun Data Frame Ringkasan 4 Baris
df_perbandingan_surplus <- data.frame(
  Indikator = c(
    "Total Keuntungan Usaha BAU 2045",
    "Total Keuntungan Usaha IMLaS-3 (LAS1+2+3) 2045",
    "Selisih Tambahan Keuntungan Usaha (Juta Rp)",
    "Persentase Kenaikan dibanding BAU (%)",
    "Rerata Laju Pertumbuhan BAU (2024–2045)",
    "Rerata Laju Pertumbuhan IMLaS-3 (2024–2045)"
  ),
  Nilai = c(
    sprintf("Rp %s Juta", comma(val_bau_2045)),
    sprintf("Rp %s Juta", comma(val_las_2045)),
    sprintf("Rp %s Juta", comma(val_las_2045 - val_bau_2045)),
    sprintf("+%.2f%%", persen_kenaikan_surplus_2045),
    sprintf("%.2f%%", cagr_bau_surplus),
    sprintf("%.2f%%", cagr_las123_surplus)
  )
)

# Cetak Tabel HTML R Markdown
knitr::kable(
  df_perbandingan_surplus,
  row.names = FALSE,
  caption = "Perbandingan Keuntungan Usaha Regional (BAU vs. IMLaS-3) Tahun 2045",
  col.names = c("Parameter Indikator Keuntungan Usaha", "Nilai Simulasi"),
  align = c("l", "r")
) %>%
  kable_styling(
    bootstrap_options = c("striped", "hover", "condensed"),
    full_width = FALSE,
    position = "center"
  ) %>%
  row_spec(0, bold = TRUE, extra_css = "border-top: 2px solid #ccc; border-bottom: 2px solid #ccc;") %>%
  row_spec(4, bold = TRUE, background = "#EAEAEA") # Highlight khusus baris ke-6 (Persentase Kenaikan)
```

## Serapan Tenaga Kerja

Proyeksi serapan tenaga kerja mengasumsikan penambahan serapan tenaga kerja baru tahunan sebagai hasil akumulasi selisih pertumbuhan PDRB yang diselaraskan dengan nilai Labor Multiplier. Intervensi melalui skenario IMLaS diharapkan mampu menyerap lebih banyak tenaga kerja. Hasil proyeksi menunjukkan bahwa Intervensi skenario IMLaS-3 di akhir tahun 2045 diproyeksikan mampu meningkatkan serapan tenaga kerja sebesar <span style="background-color: #ff0000; bold;">6.016.163</span> orang. Angka tersebut <span style="background-color: #ff0000; bold;">5,2%</span> lebih besar bila dibandingkan dengan hasil simulasi penerapan skenario BaU (Bussiness as Usual) yakni <span style="background-color: #ff0000; bold;">5.719.673</span> orang.

```{r, serapan_tk, echo = FALSE, warning=FALSE}
# KONSTANTA TK
meanLabMultiplier <- mean(tabel_multiplier_sektoral$Labour_Effect)

# Membentuk data frame selisih dengan Base R
selisih_pdrb <- as.data.frame(apply(plot_df[, -1], 2, diff))

# Menambahkan kolom Tahun (dimulai dari 2026 karena tahun 2025 tidak memiliki selisih)
selisih_pdrb$Year <- plot_df$Year[-1]

# Mengatur urutan kolom Year di awal
selisih_pdrb <- selisih_pdrb[, c("Year", names(plot_df)[-1])]

selisih_pdrb <- selisih_pdrb %>%
  rename_with(~ sub("^pdrb_", "TK_", .x))
selisih_pdrb[, -1] <- selisih_pdrb[, -1] * meanLabMultiplier

# ==============================================================================
# PROYEKSI TENAGA KERJA (TK) - PERHITUNGAN PRESISI & GRAFIK TEPAT TITIK
# ==============================================================================

# 1. Total Tenaga Kerja Tahun Dasar (2024)
TK_2024_base <- sum(DeskripsiSektor$TenagaKerja[1:jml_sektor], na.rm = TRUE)
PDRB_2024_base <- plot_df$pdrb_BAU[plot_df$Year == thDasar]

# Rasio Tenaga Kerja per Unit PDRB Total (Orang / Juta Rp)
rasio_tk_pdrb <- TK_2024_base / PDRB_2024_base

# 2. Hitung Total Tenaga Kerja Langsung dari Proyeksi PDRB per Skenario
final_tk <- plot_df
final_tk <- final_tk %>%
  rename_with(~ sub("^pdrb_", "TK_", .x))

# Konversi PDRB ke Total Tenaga Kerja
final_tk[, -1] <- final_tk[, -1] * rasio_tk_pdrb

# Export File Excel
write_xlsx(final_tk, "Final_TK_SOLUSI_PADAGIMO.xlsx")

# 3. Cetak Tabel HTML
knitr::kable(
  final_tk,
  row.names = FALSE,
  caption = "Proyeksi Serapan Tenaga Kerja berdasarkan Skenario (dalam Orang)",
  digits = 0,
  format.args = list(big.mark = ","),
  col.names = c("Tahun", "BAU", "LAS 1", "LAS 1B", "LAS 12", "LAS 123"),
  align = c("c", "r", "r", "r", "r", "r")
) %>%
  kableExtra::kable_styling(
    bootstrap_options = c("striped", "hover", "condensed"),
    full_width = TRUE,
    position = "center"
  )

# 4. Transformasi Data ke Format Long
df_long_tk <- final_tk %>%
  pivot_longer(
    cols = starts_with("TK_"),
    names_to = "Skenario",
    values_to = "TK"
  )

# 5. Penentuan Titik Awal dan Titik Akhir Dinamis Presisi
th_awal  <- min(df_long_tk$Year, na.rm = TRUE)
th_akhir <- max(df_long_tk$Year, na.rm = TRUE)

# Nilai Numerik Tepat di Titik Awal (2024) & Akhir (2045)
val_awal_tk     <- df_long_tk$TK[df_long_tk$Year == th_awal & df_long_tk$Skenario == "TK_BAU"][1]
val_bau_akhir_tk <- df_long_tk$TK[df_long_tk$Year == th_akhir & df_long_tk$Skenario == "TK_BAU"][1]
val_las_akhir_tk <- df_long_tk$TK[df_long_tk$Year == th_akhir & df_long_tk$Skenario == "TK_LAS123"][1]

# Format Angka dengan Pemisah Koma
lbl_awal_tk     <- comma(round(val_awal_tk, 0))
lbl_bau_akhir_tk <- comma(round(val_bau_akhir_tk, 0))
lbl_las_akhir_tk <- comma(round(val_las_akhir_tk, 0))

# Rentang Sumbu Y Otomatis untuk Offset Proporsional
y_min_tk <- min(df_long_tk$TK, na.rm = TRUE)
y_max_tk <- max(df_long_tk$TK, na.rm = TRUE)
y_range_tk <- y_max_tk - y_min_tk

offset_y_tk <- y_range_tk * 0.08  # Offset 8% dari total rentang

# 6. Plot Grafik Presisi
p_serapan_tk <- ggplot(df_long_tk, aes(x = Year, y = TK, color = Skenario, group = Skenario)) +
  # --- Garis & Titik Data ---
  geom_line(linewidth = 1.1) +
  geom_point(size = 2.5) +

  # --- Garis Penunjuk / Callout Pointer Lines (Tepat pada th_awal dan th_akhir) ---
  # Garis penunjuk nilai awal (Kiri)
  annotate("segment", x = th_awal + 0.2, xend = th_awal + 2.0, 
           y = val_awal_tk, yend = val_awal_tk + offset_y_tk,
           color = "gray40", linewidth = 0.6) +

  # Garis penunjuk nilai akhir LAS123 (Kanan Atas)
  annotate("segment", x = th_akhir - 0.2, xend = th_akhir - 2.5, 
           y = val_las_akhir_tk, yend = val_las_akhir_tk + offset_y_tk,
           color = "gray40", linewidth = 0.6) +

  # Garis penunjuk nilai akhir BAU (Kanan Bawah)
  annotate("segment", x = th_akhir - 0.2, xend = th_akhir - 2.2, 
           y = val_bau_akhir_tk, yend = val_bau_akhir_tk - offset_y_tk,
           color = "gray40", linewidth = 0.6) +

  # --- Kotak Label Nilai ---
  # Label Titik Awal (2024)
  annotate("label", x = th_awal + 2.2, y = val_awal_tk + offset_y_tk + (y_range_tk * 0.02), 
           label = lbl_awal_tk, fontface = "bold", fill = "#EAEAEA", color = "black", size = 4, label.padding = unit(0.4, "lines")) +

  # Label Titik Akhir LAS123 
  annotate("label", x = th_akhir - 3.2, y = val_las_akhir_tk + offset_y_tk + (y_range_tk * 0.02), 
           label = lbl_las_akhir_tk, fontface = "bold", fill = "#EAEAEA", color = "black", size = 4, label.padding = unit(0.4, "lines")) +

  # Label Titik Akhir BAU 
  annotate("label", x = th_akhir - 3.0, y = val_bau_akhir_tk - offset_y_tk - (y_range_tk * 0.02), 
           label = lbl_bau_akhir_tk, fontface = "bold", fill = "#EAEAEA", color = "black", size = 4, label.padding = unit(0.4, "lines")) +

  # --- Skala Warna Legenda & Sumbu ---
  scale_color_manual(
    name = NULL,
    values = c(
      "TK_BAU"    = "#4178BE",  # Biru
      "TK_LAS1"   = "#C0392B",  # Merah
      "TK_LAS1B"  = "#27AE60",  # Hijau
      "TK_LAS12"  = "#F39C12",  # Oranye
      "TK_LAS123" = "#8E44AD"   # Ungu
    ),
    labels = c(
      "TK_BAU"    = "BAU",
      "TK_LAS1"   = "IMLaS-1",
      "TK_LAS1B"  = "IMLaS-1B",
      "TK_LAS12"  = "IMLaS-2",
      "TK_LAS123" = "IMLaS-3"
    )
  ) +
  scale_x_continuous(breaks = seq(thDasar, thAkhir, by = 5), limits = c(2023.5, 2050)) +
  scale_y_continuous(labels = comma_format(), limits = c(y_min_tk * 0.95, y_max_tk * 1.12)) +

  # --- Judul dan Sumbu ---
  labs(
    title = "Proyeksi Serapan Tenaga Kerja\n2024–2045",
    x = "Tahun",
    y = "Serapan Tenaga Kerja (Orang)"
  ) +

  # --- Tema Tampilan ---
  theme_minimal(base_size = 13) +
  theme(
    plot.title = element_text(face = "bold", hjust = 0.5, size = 15, color = "gray20"),
    axis.title.y = element_text(color = "gray30", size = 12),
    axis.text = element_text(color = "gray20"),
    legend.position = "bottom",
    panel.grid.minor = element_blank(),
    panel.grid.major.x = element_blank()
  )

# Tampilkan Grafik
print(p_serapan_tk)

# Hitung Persentase Pertumbuhan Tambahan Tenaga Kerja
n_tahun <- nThSimulasi
cagr_bau_tk    <- ((val_bau_2045 / val_2025)^(1 / n_tahun) - 1) * 100
cagr_las123_tk <- ((val_las_2045 / val_2025)^(1 / n_tahun) - 1) * 100
persen_kenaikan_tk_2045 <- ((val_las_2045 - val_bau_2045) / val_bau_2045) * 100

# Susun Data Frame Ringkasan 4 Baris
df_perbandingan_tk <- data.frame(
  Indikator = c(
    "Serapan Tenaga Kerja BAU 2045",
    "Serapan Tenaga Kerja IMLaS-3 (LAS1+2+3) 2045",
    "Selisih Tambahan Serapan TK (Orang)",
    "Persentase Kenaikan dibanding BAU (%)",
    "Rerata Laju Pertumbuhan BAU per tahun (2024–2045)",
    "Rerata Laju Pertumbuhan IMLaS-3 per tahun (2024–2045)"
  ),
  Nilai = c(
    sprintf("%s Orang", comma(round(val_bau_2045, 0))),
    sprintf("%s Orang", comma(round(val_las_2045, 0))),
    sprintf("%s Orang", comma(round(val_las_2045 - val_bau_2045, 0))),
    sprintf("+%.2f%%", persen_kenaikan_tk_2045),
    sprintf("%.2f%%", cagr_bau_tk),
    sprintf("%.2f%%", cagr_las123_tk)
  )
)

# Cetak Tabel HTML R Markdown
knitr::kable(
  df_perbandingan_tk,
  row.names = FALSE,
  caption = "Perbandingan Serapan Tenaga Kerja Regional (BAU vs. IMLaS-3) Tahun 2045",
  col.names = c("Parameter Indikator Tenaga Kerja", "Nilai Simulasi"),
  align = c("l", "r")
) %>%
  kable_styling(
    bootstrap_options = c("striped", "hover", "condensed"),
    full_width = FALSE,
    position = "center"
  ) %>%
  row_spec(0, bold = TRUE, extra_css = "border-top: 2px solid #ccc; border-bottom: 2px solid #ccc;") %>%
  row_spec(4, bold = TRUE, background = "#EAEAEA") # Highlight khusus baris ke-6 (Persentase Kenaikan)


```

## Keterkaitan SDA dengan sektor lain

Indeks Total Forward Linkage (ITFL) atau Indeks Derajat Kepekaan mengukur sejauh mana sektor berbasis lahan berfungsi sebagai penyedia input (supplier) bagi pertumbuhan sektor-sektor perekonomian lainnya. Semakin tinggi nilai ITFL, semakin kuat dorongan yang diberikan oleh sektor lahan terhadap rantai pasok hilir (forward linkage) dan sektor olahan di dalam struktur ekonomi regional.

Pada kondisi BAU, rerata nilai ITFL sektor lahan berada pada tingkat yang sangat datar dan stagnan di kisaran <span style="background-color: #ff0000; bold;">0,18</span> sepanjang periode 2024 hingga 2045. Hal ini mengindikasikan bahwa tanpa adanya intervensi struktur perekonomian, keterkaitan sektor lahan terhadap sektor hilir tidak mengalami penguatan dan cenderung bertindak sekadar sebagai penyedia bahan baku mentah tanpa integrasi rantai nilai yang memadai. <span style="background-color: #ff0000; bold;">Penerapan skenario IMLAS-3 memperlihatkan peningkatan rerata ITFL yang signifikan dan konsisten membentuk pola naik. Dimulai dari titik awal yang sama pada tahun 2024–2027 (0,18), nilai ITFL meningkat secara bertahap menembus 0,185 pada kisaran tahun 2030, melampaui 0,19 pada periode 2040–2041, hingga mencapai puncaknya mendekati 0,20 pada tahun 2045.</span>

Kenaikan bertahap pada kurva simulasi LAS membuktikan bahwa intervensi kebijakan (penguatan akses lahan, peningkatan produktivitas, serta optimalisasi rantai nilai dan hilirisasi) berhasil mengubah peran sektor lahan dari sekadar sektor primer mentah menjadi mesin penggerak industri olahan lokal. Peningkatan nilai ITFL ini mengonfirmasi bahwa setiap pertumbuhan output pada sektor lahan di bawah skenario IMLAS-3 akan terdistribusi secara lebih luas sebagai input bagi sektor manufaktur, industri pengolahan, perdagangan, dan jasa terkait.

```{r, keterkaitan-sektor, echo = FALSE, warning=FALSE}

# ==============================================================================
# SCRIPT PERBAIKAN: PERHITUNGAN TFL DAN ITFL SIMULASI (SDA & SEKTOR LAINNYA)
# ==============================================================================

# 1. Tentukan jumlah tahun berdasarkan panjang list Leontief Inverse
num_years_full <- length(Leontief_Inverse_full_list)

# Buat vektor tahun dinamis agar jumlah elemen SAMA PERSIS dengan num_years_full
years_sim <- thDasar:(thDasar + num_years_full - 1)

# Inisialisasi Matriks Rekapitulasi (jml_sektor x num_years_full)
TFL_matrix  <- matrix(0, nrow = jml_sektor, ncol = num_years_full)
ITFL_matrix <- matrix(0, nrow = jml_sektor, ncol = num_years_full)

# Nama kolom disesuaikan dengan tahun simulasi presisi
colnames(TFL_matrix)  <- paste0("TFL_", years_sim)
colnames(ITFL_matrix) <- paste0("ITFL_", years_sim)

rownames(TFL_matrix)  <- namaSektor
rownames(ITFL_matrix) <- namaSektor

# ------------------------------------------------------------------------------
# 2. LOOPING PERHITUNGAN TFL & ITFL PER TAHUN
# ------------------------------------------------------------------------------
for (t in 1:num_years_full) {
  L_t    <- Leontief_Inverse_full_list[[t]]
  tfl_t  <- rowSums(L_t)
  itfl_t <- tfl_t / mean(tfl_t)
  
  TFL_matrix[, t]  <- tfl_t
  ITFL_matrix[, t] <- itfl_t
}

# ------------------------------------------------------------------------------
# 3. KONVERSI KE DATA FRAME & FILTERING SEKTOR SDA (CONSTRAINED)
# ------------------------------------------------------------------------------
df_ITFL_simulasi <- as.data.frame(ITFL_matrix) %>%
  mutate(
    id_Sektor   = kolom_Sektor,
    nama_Sektor = namaSektor,
    .before     = 1
  )

v_constrained <- as.numeric(Constrained)
v_constrained[is.na(v_constrained)] <- 0

kolom_itfl <- grep("^ITFL_", colnames(df_ITFL_simulasi), value = TRUE)

# Masking sektor SDA (Constrained == 1)
matriks_itfl_constrained <- sweep(
  as.matrix(df_ITFL_simulasi[, kolom_itfl]),
  1,
  v_constrained,
  FUN = "*"
)

df_ITFL_constrained <- data.frame(
  id_Sektor   = df_ITFL_simulasi$id_Sektor,
  nama_Sektor = df_ITFL_simulasi$nama_Sektor,
  Constrained = v_constrained,
  matriks_itfl_constrained,
  check.names = FALSE
)

# Hitung Rata-rata ITFL khusus Sektor SDA (Constrained = 1)
n_sektor_sda <- sum(v_constrained == 1)

df_rerata_ITFL <- df_ITFL_constrained %>%
  filter(Constrained == 1) %>%
  summarise(across(all_of(kolom_itfl), ~ mean(.x, na.rm = TRUE))) %>%
  pivot_longer(
    cols      = everything(),
    names_to  = "Tahun",
    values_to = "ITFL_LAS123"
  ) %>%
  mutate(
    Tahun    = as.numeric(gsub("ITFL_", "", Tahun)),
    ITFL_BAU = mean(tabel_multiplier_sektoral$ITFL[v_constrained == 1], na.rm = TRUE)
  )

# Export File Excel
write_xlsx(df_rerata_ITFL, "Final_Keterkaitan_Sektor_SOLUSI_PADAGIMO.xlsx")

# ------------------------------------------------------------------------------
# 4. PLOT GRAFIK PROYEKSI ITFL (TAMPILAN PRESISI & DINAMIS)
# ------------------------------------------------------------------------------
th_awal  <- min(df_rerata_ITFL$Tahun, na.rm = TRUE)
th_akhir <- max(df_rerata_ITFL$Tahun, na.rm = TRUE)

val_awal_bau  <- df_rerata_ITFL$ITFL_BAU[df_rerata_ITFL$Tahun == th_awal][1]
val_akhir_bau <- df_rerata_ITFL$ITFL_BAU[df_rerata_ITFL$Tahun == th_akhir][1]
val_akhir_las <- df_rerata_ITFL$ITFL_LAS123[df_rerata_ITFL$Tahun == th_akhir][1]

lbl_awal_bau  <- number(val_awal_bau, accuracy = 0.0001)
lbl_akhir_bau <- number(val_akhir_bau, accuracy = 0.0001)
lbl_akhir_las <- number(val_akhir_las, accuracy = 0.0001)

# Skala Vertikal Dinamis untuk Offset Callout Box
y_min   <- min(c(df_rerata_ITFL$ITFL_BAU, df_rerata_ITFL$ITFL_LAS123), na.rm = TRUE)
y_max   <- max(c(df_rerata_ITFL$ITFL_BAU, df_rerata_ITFL$ITFL_LAS123), na.rm = TRUE)
y_range <- ifelse(y_max == y_min, 0.05, y_max - y_min)

offset_y <- y_range * 0.07

p_tren_ITFL <- ggplot(df_rerata_ITFL, aes(x = Tahun)) +
  # --- Lines & Points ---
  geom_line(aes(y = ITFL_LAS123, color = "IMLaS-3"), linewidth = 1.1) +
  geom_point(aes(y = ITFL_LAS123, color = "IMLaS-3"), size = 2.5) +
  
  geom_line(aes(y = ITFL_BAU, color = "BAU"), linewidth = 1.1) +
  geom_point(aes(y = ITFL_BAU, color = "BAU"), size = 2.5) +

  # --- Callout Lines ---
  annotate("segment", x = th_awal + 0.2, xend = th_awal + 1.8,
           y = val_awal_bau, yend = val_awal_bau + offset_y,
           color = "gray40", linewidth = 0.6) +

  annotate("segment", x = th_akhir - 0.2, xend = th_akhir - 2.2,
           y = val_akhir_las, yend = val_akhir_las + offset_y,
           color = "gray40", linewidth = 0.6) +

  annotate("segment", x = th_akhir - 0.2, xend = th_akhir - 2.2,
           y = val_akhir_bau, yend = val_akhir_bau - offset_y,
           color = "gray40", linewidth = 0.6) +

  # --- Callout Label Boxes ---
  annotate("label", x = th_awal + 2.0, y = val_awal_bau + offset_y + (y_range * 0.02),
           label = lbl_awal_bau, fontface = "bold", fill = "#EAEAEA", color = "black",
           size = 4, label.padding = unit(0.35, "lines")) +

  annotate("label", x = th_akhir - 2.8, y = val_akhir_las + offset_y + (y_range * 0.02),
           label = lbl_akhir_las, fontface = "bold", fill = "#EAEAEA", color = "black",
           size = 4, label.padding = unit(0.35, "lines")) +

  annotate("label", x = th_akhir - 2.8, y = val_akhir_bau - offset_y - (y_range * 0.02),
           label = lbl_akhir_bau, fontface = "bold", fill = "#EAEAEA", color = "black",
           size = 4, label.padding = unit(0.35, "lines")) +

  # --- Color & Axes Formatting ---
  scale_color_manual(
    name   = NULL,
    values = c("BAU" = "#4178BE", "IMLaS-3" = "#C0392B")
  ) +
  scale_x_continuous(breaks = seq(th_awal, th_akhir, by = 5), limits = c(th_awal - 1, th_akhir + 1.5)) +
  scale_y_continuous(labels = number_format(accuracy = 0.01), limits = c(y_min * 0.9, y_max * 1.15)) +

  labs(
    title = "Proyeksi Keterkaitan Kedepan Sektor SDA\n2024–2045",
    x     = "Tahun",
    y     = "Indeks Total Forward Linkage"
  ) +

  theme_minimal(base_size = 13) +
  theme(
    plot.title       = element_text(face = "bold", hjust = 0.5, size = 14, color = "gray20"),
    axis.title.y     = element_text(color = "gray30", size = 12),
    axis.text        = element_text(color = "gray20"),
    legend.position  = "bottom",
    panel.grid.minor = element_blank(),
    panel.grid.major.x = element_blank()
  )

print(p_tren_ITFL)

```


